ACORDAO-COMPLETO-2515027

ACÓRDÃO 878/2022 ATA 14/2022 - PLENÁRIO

VISTOS, relatados e discutidos estes autos de relatório de auditoria cujo objetivo foi avaliar portais eletrônicos de órgãos da Administração Pública Federal quanto ao atendimento dos requisitos formais da legislação, bem como de requisitos relacionados à qualidade das informações publicadas,
ACORDAM os Ministros do Tribunal de Contas da União, reunidos em sessão Plenária, em:
9.1. recomendar, com fundamento no art. 11 da Resolução TCU 315/2020, ao Tribunal de Contas da União, à Câmara dos Deputados e ao Ministério da Saúde que aperfeiçoem os processos internos relacionados à publicação de informações em seus portais na internet, que incluam avaliação periódica da qualidade dessas informações, com vistas a garantir não somente o cumprimento de requisitos formais da legislação sobre transparência, mas, também, o atendimento a requisitos de qualidade da informação utilizados nesta fiscalização ou outros que considerar apropriado, para fins de cumprimento da legislação vigente, em especial da Lei 12.527/2011 e da Lei 13.460/2017;
9.2. recomendar, com fundamento no art. 11 da Resolução TCU 315/2020, ao Tribunal de Contas da União e à Câmara dos Deputados que avaliem os riscos de segurança das informações disponibilizadas em seus portais e, caso julguem necessário, implementem controles para mitigá-los, tomando como base os controles constantes no questionário aplicado durante a execução da auditoria e levando em consideração a criticidade e a importância de cada um deles para o respectivo órgão, em atenção às boas práticas para segurança da informação definidas na norma ABNT NBR/ISO 27002:2013 (Boas práticas para um Sistema de Gestão da Segurança da Informação) , combinadas com os controles críticos de segurança preconizados pelo Center for Internet Security (CIS, versão 7) ;
9.3. encaminhar cópia do presente acórdão, acompanhado do relatório e do voto que o fundamentaram, a fim de subsidiar o atendimento das medidas alvitradas:
9.3.1. ao Tribunal de Contas da União, à Câmara dos Deputados e ao Ministério da Saúde, incluindo os dados brutos dos questionários aplicados aos usuários de cada um dos respectivos portais fiscalizados, de forma a subsidiar suas próprias avaliações;
9.3.2. à Controladoria-Geral da União, a fim de informá-la sobre as conclusões obtidas nesta fiscalização, tendo em vista ser o órgão responsável pelo incremento da transparência no Poder Executivo Federal, nos termos do art. 1º, inciso I, do Anexo I do Decreto 9.681/2019;
9.3.3. à Secretaria de Comunicação Social da Secretaria de Governo da Presidência da República, tendo em vista ser o órgão responsável pela consolidação de portais governamentais do Poder Executivo Federal na internet, sob o domínio "gov.br";
9.4. apor a chancela de sigilo às peças 36 a 38, referentes aos questionários de autoavaliação de segurança dos entes fiscalizados;
9.5. nos termos do art. 8º da Resolução TCU 315/2020, fazer constar, na ata da presente sessão, comunicação ao Colegiado no sentido de:
9.5.1. autorizar o monitoramento das recomendações propostas no presente relatório;
9.5.2. autorizar a ampla divulgação dos resultados desta fiscalização como forma de induzir maior aderência aos normativos e às boas práticas relacionadas à qualidade da informação; e
9.6. arquivar os presentes autos.

Auditoria operacional cujo objeto foi avaliar portais eletrônicos de órgãos da Administração Pública Federal quanto ao atendimento dos requisitos formais da legislação e quanto à qualidade das informações publicadas.

Cuida-se de auditoria operacional com o objetivo de avaliar a disponibilidade e a qualidade das informações dos portais eletrônicos do Tribunal de Contas da União, da Câmara dos Deputados e do Ministério da Saúde.
Para o desenvolvimento do trabalho foram definidos métodos e critérios que poderão ser utilizados em trabalhos futuros para aferir a qualidade de portais eletrônicos da administração pública.
Considero de extrema utilidade social que o Tribunal aborde a dimensão do acesso digital à serviços e à informação nas auditorias de políticas públicas ou na análise de gestão, afinal o atendimento às necessidades do cidadão de forma eficiente é função essencial do Estado. 
Segundo referencial teórico destacado pela Sefti, para definir e avaliar com precisão o conceito de qualidade da informação, não basta identificar os elementos comuns presentes nos frameworks, uma vez que a qualidade da informação deve ser avaliada considerando o contexto em que foi criada e de acordo com o uso pretendido. Isso ocorre porque os atributos de qualidade dos dados podem variar dependendo do contexto em que os dados serão usados.
No caso dos três portais avaliados, certamente os resultados são indicativos de oportunidades de melhoria. Entretanto, a título de reflexão para futuras revisões da metodologia, considero que a amostra utilizada e o grau de subjetividade de alguns registros de percepção de usuários únicos constantes do relatório, exigem que as conclusões e os índices de percepção de qualidade adotados e publicizados sejam tratados com a devida ponderação. 
Entendo que as constatações pontuais registradas precisam ser sopesadas em relação ao volume de acessos aos portais, ao tipo de serviço ofertado e às características do público-alvo prioritário dos respectivos serviços. 
Da leitura do relatório, percebe-se que os achados expõem efeitos negativos percebidos nos respectivos portais eletrônicos, sem que as causas sejam endereçadas. Afinal, não era objetivo do trabalho analisar em profundidade as particularidades institucionais, as estruturas de governança, as causas ou os processos internos adotados pelas três instituições avaliadas. 
Nesse sentido, gostaria de destacar em especial a singularidade e o trabalho das equipes envolvidas na gestão do Portal da Câmara do Deputados, que oferece um serviço singular de cobertura em tempo real da atividade legislativa, em formato multimídia, viabilizado por uma atuação articulada entre as áreas de comunicação, tecnologia e assessorias técnicas, pautadas pelas diretrizes institucionais.
Em relação ao portal eletrônico do TCU, concluo ser necessário o investimento permanente para garantir a evolução de sua qualidade e segurança.  Tal canal deve receber atenção prioritária, visto funcionar como um hub de acesso às informações e serviços prestados por esta Corte, e a natureza dos problemas identificados no relatório precisam ser devidamente classificadas para tratamento apropriado.
Feitos os devidos registros, considero que os apontamentos e as técnicas de avaliação registradas no relatório servirão de subsídio para correções pontuais dos portais avaliados e como referência para que gestores atuem no aprimoramento dos processos de gestão de conteúdo e revisão de arquitetura da informação.
Por fim, saliento que nos termos do art. 11, em especial o inciso V, da Resolução TCU 315/2022, que preconiza que as recomendações devem apontar oportunidades de melhoria relevantes, indicando o que pode ser feito e o resultado esperado, sem descrever aspectos procedimentais afetos à competência da unidade jurisdicionada. Dessa forma, proponho ao Relator, a título de mera sugestão, suprimir os itens 9.3 a 9.5 do acórdão proposto, uma vez que o item 9.1 já inclui a recomendação de avaliação das dificuldades relatadas por usuários colhidas durante a realização da auditoria, cabendo aos respectivos gestores a definição do melhor encaminhamento em prol da qualidade dos serviços ofertados.
De qualquer maneira, antecipo minha anuência integral ao acórdão que vier a ser submetido ao Colegiado por Sua Excelência. 
TCU, Sala das Sessões, em 20 de abril de 2022.
BRUNO DANTAS
Ministro

Tribunal de Contas da União, Câmara dos Deputados e Ministério da Saúde

3. Interessados/Responsáveis: não há

13.1. Ministros presentes: Ana Arraes (Presidente), Walton Alencar Rodrigues, Benjamin Zymler (Relator), Aroldo Cedraz, Bruno Dantas, Jorge Oliveira e Antonio Anastasia.
13.2. Ministros-Substitutos presentes: Augusto Sherman Cavalcanti, Marcos Bemquerer Costa e André Luís de Carvalho.

BENJAMIN ZYMLER

Adoto como relatório, com alguns ajustes de forma, a instrução elaborada no âmbito da Secretaria de Fiscalização de Tecnologia da Informação (Sefti) , acostada à peça 85:
"1. INTRODUÇÃO 
1. Trata-se de fiscalização do tipo Auditoria, conforme previsto no art. 239 do Regimento Interno do Tribunal de Contas da União (RITCU) e no art. 1º da Portaria-Segecex 18/2020.
1.1. Identificação simplificada do objeto da auditoria
2.	O objeto avaliado na presente fiscalização se refere à qualidade das informações publicadas nos portais na internet da Câmara dos Deputados (CD) , do Tribunal de Contas da União (TCU) e do Ministério da Saúde (MS) , sob a percepção do usuário.
1.2. Antecedentes
3.	O TCU realizou, em 2016, Fiscalização de Orientação Centralizada (FOC) com o intuito de avaliar a transparência dos portais dos órgãos dos Poderes Legislativo, incluindo o TCU, e Judiciário, do Ministério Público da União (MPU) e das empresas estatais federais. A fiscalização resultou no Acórdão 1832/2018-TCU-Plenário, Relator Ministro Augusto Nardes, o qual incluiu determinação às organizações fiscalizadas para que adotassem providências necessárias para corrigir as desconformidades identificadas de forma a publicar em suas páginas de transparência na internet as informações que deveriam ser obrigatoriamente divulgadas, conforme os normativos de transparência aplicáveis.
4. Já em 2018, foi realizada fiscalização na modalidade acompanhamento para a produção de Relatório Sistêmico sobre Transparência Pública - FiscTransparência, destinado à consolidação e à divulgação dos resultados da atuação do Tribunal em relação ao tema da transparência pública, permitindo identificar os avanços obtidos e os desafios a superar nessa área. Entre os trabalhos consolidados no FiscTransparência, ressalta-se a FOC mencionada no parágrafo anterior.
5.	O FiscTransparência resultou no Acórdão 2512/2018-TCU-Plenário, Relator Ministro Augusto Sherman Cavalcanti, que, por meio do subitem 9.2.1, determinou à Segecex que avaliasse a conveniência e a oportunidade de utilizar, nas fiscalizações sobre transparência na Administração Pública Federal, métodos e critérios que permitissem verificar não somente o cumprimento de requisitos formais da legislação, mas a inteligibilidade, a compreensibilidade e a real utilidade da informação para os usuários, considerando os principais interessados nas informações das organizações públicas, em conformidade com o art. 3º da Lei 12.527/2011.
6.	Para atender o referido comando, foi realizada a presente fiscalização, denominada Auditoria de Portais Eletrônicos, que foi autorizada por meio do Acórdão 2824/2020-TCU-Plenário, no âmbito do processo administrativo TC Processo 034.303/2020-0, sob relatoria do Ministro Benjamim Zymler.
7.	Cumpre registrar que, em 2019, foi realizado novo ciclo de avaliação da transparência dos portais dos órgãos fiscalizados em 2016, resultando no Acórdão 798/2020-TCU-Plenário, de relatoria do Ministro Aroldo Cedraz.
1.3. Objetivo e escopo da auditoria
8.	O principal objetivo da auditoria é avaliar se as informações disponíveis nos portais eletrônicos da Administração Pública Federal (APF) estão publicadas de forma que sejam úteis tanto para a sociedade quanto para o próprio Estado, abrangendo aspectos que vão além do cumprimento de requisitos formais da legislação, tais como inteligibilidade e compreensibilidade.
9.	O objetivo secundário do trabalho, porém complementar, é a definição de métodos e critérios para avaliar, além da transparência dos portais da APF, a qualidade das informações publicadas, tais como inteligibilidade, clareza e atualidade.
10. Em relação ao universo dos órgãos a serem fiscalizados, foram selecionados, a princípio, quatro órgãos: Câmara dos Deputados, Tribunal de Contas da União, Ministério da Saúde e Ministério da Cidadania.
11. Não é escopo desta auditoria avaliar a acessibilidade digital dos portais, a qual pressupõe que os portais sejam projetados de modo a que todas as pessoas, deficientes ou não, possam perceber, entender, navegar e interagir de maneira efetiva com suas páginas e conteúdo. 
1.4 Critérios
12. O grande marco da promoção da transparência no Brasil foi a Lei 12.527/2011 (Lei de Acesso à Informação - LAI) , que determina, em seu art. 5º, que o Estado deve garantir o acesso à informação de forma transparente, clara e em linguagem de fácil compreensão. 
13. A informação deverá, ainda, estar atualizada, protegida (disponível, autêntica e íntegra) , apresentada em diversos formatos eletrônicos e ser passível de acesso automatizado por sistemas externos em formatos abertos, conforme disposto nos arts. 6º, 7º e 8º da LAI.
14. Além da LAI, destacam-se outras normas em vigor e boas práticas pertinentes ao assunto:
14.1. Lei Complementar 101/2000 (Lei de Responsabilidade Fiscal - LRF) ; 
14.2. Lei 13.460/2017 (direitos dos usuários dos serviços públicos da administração pública) ;
14.3. Lei 14.116/2020 (diretrizes para a elaboração e a execução da Lei Orçamentária de 2021 e dá outras providências) ;
14.4. Lei 14.129/2021 (princípios, regras e instrumentos para o Governo Digital e para o aumento da eficiência pública) ;
14.5. Decreto 7.724/2012 (regulamenta a LAI no âmbito do Poder Executivo Federal) ;
14.6. Decreto 8.777/2016 (institui a Política de Dados Abertos do Poder Executivo federal) ;
14.7. Portaria Interministerial 140/2006 (disciplina a divulgação de dados e informações pelos órgãos e entidades da APF, por meio da rede mundial de computadores - internet) ;
14.8. NBR/ISO 27002:2013 (boas práticas para um Sistema de Gestão da Segurança da Informação) ;
14.9. Modelo de informação do Cobit 5, presente no guia de referência Enabling Information e composto por quinze atributos de qualidade da informação; e
14.10. CIS Controls, versão 7.1.
1.4. Metodologia utilizada
15. Durante a fase de planejamento da fiscalização, foram realizados estudos iniciais para obtenção de conhecimento sobre os principais aspectos relacionados à utilidade da informação para os usuários, bem como sobre aspectos como inteligibilidade e compreensibilidade da informação. 
16. A partir do conhecimento obtido, verificou-se que esses critérios (utilidade, inteligibilidade e compreensibilidade) fazem parte de um conjunto de critérios/atributos/requisitos utilizados na literatura para mensurar a qualidade das informações obtidas ou concedidas, e que existem diversos modelos e metodologias para mensurar a qualidade da informação disponibilizada pelas organizações.
17. Uma vez que o objetivo desta fiscalização é avaliar se as informações disponíveis nos portais eletrônicos estão publicadas de forma que sejam úteis tanto para a sociedade quanto para o próprio Estado, utilizou-se uma abordagem baseada na percepção do usuário dessas informações. 
18. A proposição central dessa abordagem é a de que o valor ou a qualidade da informação depende do usuário e do contexto em que é considerada. Assim, o usuário, seja individual ou coletivo, avalia a informação que lhe é fornecida.
19. Nesse contexto, foram selecionados doze estudos acadêmicos em que são propostos frameworks para avaliar a qualidade da informação. Adicionalmente, utilizou-se o guia de referência do Cobit 5, Enabling Information, que fornece uma maneira estruturada de pensar sobre os problemas de governança e gerenciamento das informações em qualquer tipo de organização e que pode ser aplicado em todo o ciclo de vida da informação.
20. Com base no guia de referência do Cobit e nos estudos acadêmicos selecionados, a equipe de auditoria elaborou framework próprio para a avaliação da qualidade das informações publicadas nos portais na internet dos órgãos e entidades da APF, contendo os seguintes atributos: clareza, facilidade de acesso, atualidade, completeza, correção, concisão, segurança, formato aberto, relevância e confiabilidade.
21. Apesar de o objetivo deste trabalho ser a verificação da real utilidade das informações publicadas nos portais da APF a partir da percepção do usuário, verificou-se que o atributo 'segurança' não é eficazmente avaliado sob essa perspectiva, uma vez que é difícil para o usuário perceber os mecanismos de proteção das informações disponibilizadas. Assim, considera-se que o atributo 'segurança' seria mais bem avaliado com o uso de ferramentas automatizadas ou por meio de avaliação de segurança realizada na própria organização responsável pelo portal.
22. Da mesma forma, entende-se que o atributo 'formato aberto', por envolver aspectos mais objetivos e técnicos, seria mais bem avaliado pela própria equipe de auditoria e seguindo modelo de avaliação específico para este item.
23. Os detalhes do framework elaborado pela equipe para avaliação da qualidade das informações publicadas em portais na internet se encontram no Apêndice I deste relatório.
24. Ainda na fase de planejamento da auditoria, entendeu-se pertinente ouvir a sociedade quanto à escolha dos portais a serem avaliados. Dessa forma, foi realizada uma escuta de vários setores da sociedade que lidam com as informações públicas disponibilizadas nos portais da APF na internet.
25. Responderam à escuta representantes de entidades empresariais (Federação das Indústrias do Estado de Minas Gerais - FIEMG e Confederação Nacional da Indústria - CNI) , entidades governamentais que lidam com dados públicos (Instituto Nacional de Pesquisa Econômica Aplicada - Ipea e Instituto Brasileiro de Geografia e Estatística - IBGE) , organizações que atuam com o controle social (Open Knowledge Brasil e Transparência Brasil) , além do Procon-DF, como representante dos institutos de defesa do consumidor. Ao final desse processo, foram listadas 192 páginas de portais que continham informações importantes para a atuação dessas entidades respondentes.
26. Adicionalmente, foi realizada pesquisa junto à base de demandas do Sistema Eletrônico do Serviço de Informação ao Cidadão (e-SIC) , atualmente integrado à Plataforma Integrada de Ouvidoria e Acesso à Informação (Fala.br) , mantido pela Controladoria-Geral da União (CGU) , com o objetivo de verificar e selecionar os portais que receberam o maior número de solicitações de acesso à informação em 2020.
27. Dessa forma, considerando os resultados da escuta dos representantes da sociedade e da pesquisa dos portais mais demandados pelos cidadãos via e-SIC, elegeram-se os portais dos seguintes órgãos para serem avaliados: Tribunal de Contas da União, Câmara dos Deputados, Ministério da Saúde e Ministério da Cidadania (MCidadania) . 
28. O detalhamento desse processo de seleção dos portais está descrito no Apêndice II.
29. Posteriormente, a equipe de auditoria se reuniu com as equipes responsáveis pela gestão dos portais com o objetivo conhecer o processo de publicação de informações nos respectivos portais, bem como verificar a existência de procedimentos para garantir a qualidade das informações publicadas.
30. A partir do conhecimento obtido sobre o objeto da auditoria e considerando a legislação vigente e boas práticas sobre publicação de informações em portais na internet, a equipe de auditoria elaborou matriz de planejamento, contendo, entre outras informações, os procedimentos selecionados para coleta de dados e os possíveis achados.
31. Com vistas a verificar a segurança das informações publicadas nos portais na internet dos órgãos e entidades da APF, a equipe de auditoria elaborou questionário próprio de avaliação de controles de segurança da avaliação (Autoavaliação de Controles de Segurança da Informação) , tendo como base a NBR/ISO 27002:2003 e os controles críticos de segurança do Center for Internet Security. O questionário aplicado foi composto por 22 questões e foi respondido pelos próprios órgãos auditados. Os detalhes desse questionário encontram-se no Apêndice III do presente relatório.
32. Da mesma forma, quanto ao atributo 'formato aberto' das informações publicadas, a avaliação realizada pela equipe teve como base as seguintes questões presentes no acompanhamento da transparência de portais dos poderes Legislativo, Judiciário e do MPU, que deu origem ao Acórdão 798/2020-TCU-Plenário:
32.1. Possibilita a gravação (download) das informações em diversos formatos eletrônicos, abertos e não proprietários, tais como planilhas e texto (a exemplo de ODS e ODT) ?
32.2. Gera as informações em formatos estruturados e legíveis por máquina (como XML, JSON e CSV) ?
33. Os detalhes da avaliação do atributo 'formato aberto' encontram-se no Apêndice IV. 
34. De modo a colher as percepções dos usuários dos portais quanto à qualidade das informações, a equipe de auditoria utilizou-se de duas técnicas testemunhais de coleta de dados: grupos focais e pesquisa com aplicação de questionário. 
35. Os grupos focais foram realizados com usuários especializados dos portais avaliados, para discutir sobre a qualidade das informações publicadas nesses portais sob a perspectiva da atuação profissional deles. 
36. Foram ouvidos jornalistas e advogados sobre o portal do TCU; pesquisadores acadêmicos e jornalistas sobre o portal da CD; e representantes de entidades do controle social, pesquisadores acadêmicos, gestores estaduais e gestores municipais de saúde sobre o portal do MS.
37. Os detalhes referentes aos grupos focais estão descritos no Apêndice V.
38. Por sua vez, os questionários da pesquisa foram aplicados utilizando-se o software livre LimeSurvey para coleta de dados sobre a percepção dos usuários quanto à qualidade das informações publicadas nos portais do TCU, CD, MS e MCidadania. 
39. Nas pesquisas, uma para cada portal avaliado, os usuários informaram as páginas que mais acessavam do respectivo portal, avaliaram objetivamente a informação disponibilizada quanto ao atendimento dos requisitos de qualidade da informação, bem como complementaram a avaliação por meio de texto livre. 
40. A figura 2 mostra a escala utilizada pelos usuários para avaliar cada um dos requisitos, e a respectiva pontuação atribuída de acordo com a opinião manifestada. 
Figura 2 - Escala de avaliação dos requisitos
Fonte: Elaboração própria.
41. Os detalhes da pesquisa com usuários dos portais usando o LimeSurvey encontram-se no Apêndice VI.
42. Para analisar o resultado da pesquisa de percepção de qualidade da informação com usuários, calculou-se, para cada atributo, um índice de percepção de qualidade por meio da média ponderada dos percentuais obtidos nas categorias de resposta indicadas na figura 2.
43. A qualidade da informação percebida pelos usuários de cada portal foi classificada, em cada atributo, segundo os índices descritos na tabela 1.
Tabela 1 - Critério de avaliação da qualidade da informação segundo a percepção dos usuários dos portais
	Índice calculado
	Qualidade da informação

	Até 0,50
	Inaceitável

	De 0,51 a 0,70
	Insatisfatória

	De 0,71 a 1,00
	Satisfatória

44. De forma a alcançar um maior número de usuários aptos a responder a pesquisa, adotaram-se várias estratégias de divulgação que resultaram em um total de 579 questionários válidos para os 4 órgãos pesquisados. Os detalhes das estratégias e o alcance da divulgação da pesquisa encontram-se no Apêndice VII deste relatório.
1.5. Restrições inerentes à auditoria 
45. A principal dificuldade encontrada neste trabalho foi a identificação e o acesso aos usuários especializados que compuseram os grupos focais, uma vez que não são jurisdicionados deste Tribunal e, assim, a participação nas reuniões depende da aceitação de convite e da disposição espontânea em colaborar com a auditoria. 
46. No caso do portal do MCidadania, houve grande dificuldade em identificar e acessar tanto os usuários aptos a compor os grupos focais, bem como os usuários aptos a responder o questionário da pesquisa. Diante disso e considerando que a avaliação do portal foi planejada para ser realizada na percepção dos usuários, a equipe de auditoria optou por retirar o portal do MCidadania do escopo de avaliação do trabalho.
1.6. Declaração de conformidade com normas aplicáveis 
47. Ao longo da realização deste trabalho, foram seguidas as normas institucionais que tratam das fiscalizações no âmbito do TCU, em especial os documentos intitulados 'Normas de Auditoria do TCU' (NAT) , aprovada por meio da Portaria 280/2010 e posteriormente alterada pelas Portarias 168/2011 e 185/2020, todas do TCU, bem como o 'Manual de Auditoria Operacional', aprovado pela Portaria - Segecex 18/2020.
1.7. Organização do Relatório
48. O relatório foi organizado em oito capítulos: esta Introdução, que compõe o capítulo I; a visão geral do trabalho, abordando o tema da transparência na Administração Pública e a importância da qualidade da informação é descrita no Capítulo II; a avaliação dos portais do TCU, da Câmara dos Deputados e do Ministério da Saúde são apresentados nos Capítulos III, IV e V, respectivamente; no Capítulo VI, é apresentada a análise dos comentários dos gestores; e os capítulos VII e VIII trazem as conclusões e a proposta de encaminhamento, respectivamente.
2. VISÃO GERAL
2.1 Transparência na Administração Pública 
49. Transparência no setor púbico é princípio assegurado na Constituição Federal (CF) , que, em seu art. 5º, prevê que 'todos têm direito a receber dos órgãos públicos informações de seu interesse particular, ou de interesse coletivo ou geral'. Ademais, se encontra positivada em diversas normas legais, a exemplo da Lei Complementar 101/2000, mais conhecida como Lei de Responsabilidade Fiscal (LRF) , que trouxe consigo o conceito de transparência fiscal e estabeleceu normas de finanças públicas voltadas à responsabilidade na gestão fiscal. 
50. Outro marco importante para a transparência no país foi a Lei 12.527, de 18 de novembro de 2011, que regulamentou o direito de acesso à informação previsto nos art. 37, inciso XIV e § 3º, e art. 216, § 2º, da CF. Conhecida como Lei de Acesso à Informação (LAI) , essa norma entrou em vigor em 16 de maio de 2012 e criou mecanismos que possibilitam a qualquer cidadão receber informações públicas requeridas a órgãos e entidades públicos, sem necessidade de apresentar motivo. 
51. O art. 8º da LAI estabelece que os órgãos e entidades deverão divulgar, no mínimo, o registro das despesas, repasses ou transferências de recursos financeiros, procedimentos licitatórios, entre outros. Ademais, estabelece, em seu § 2º, que é obrigatória a divulgação dessas informações em sítios oficiais da rede mundial de computadores (internet) . 
52. Por se tratar de mecanismo indispensável para assegurar o controle social da administração pública, o aprimoramento da gestão e o fortalecimento da democracia, esta Corte de Contas vem dispensando atenção cada vez maior à transparência da administração pública, como mostra a consolidação apresentada no Acórdão 2512/2018-TCU-Plenário, de relatoria do Ministro-substituto Augusto Sherman Cavalcanti, que apresentou 45 ações coordenadas por diversas unidades de controle externo do TCU,  considerando os múltiplos aspectos da transparência governamental, a exemplo de renúncia de receitas, dívida pública federal, cumprimento da LAI, contas do Presidente da República, entre outros. 
53. Especificamente em relação às informações publicadas nos portais eletrônicos, o TCU realizou, no período de 2016-2017, avaliação de transparência envolvendo 135 organizações públicas federais. Esta avaliação (Acórdão 1832/2018-TCU-Plenário, relator Ministro Augusto Nardes) contemplou diversos aspectos de transparência ativa requeridos pela legislação e boas práticas de transparência, por meio da verificação e análise dos conteúdos apresentados nos sítios eletrônicos de cada instituição fiscalizada. 
54. Em 2018, este Tribunal avaliou¿a publicação do inteiro teor de contratos e aditivos nas páginas eletrônicas oficiais de catorze organizações públicas federais, com o intuito de aferir o cumprimento da LAI (Acórdão 1855/2018-TCU-Plenário, relator Ministro Augusto Nardes) . 
55. Mais recentemente, foram realizados dois trabalhos do tipo acompanhamento (Acórdãos 2.647/2020 e 798/2020, ambos do Plenário e de relatoria do Ministro Aroldo Cedraz) , em que foi avaliada a transparência dos portais do Poderes Judiciário e Legislativo Federal, incluindo o TCU, órgãos do MPU, e de uma parte das empresas estatais federais, e em que também se monitorou o cumprimento de parte das deliberações constantes do Acórdão 1832/2018-TCU-Plenário. 
2.2 Qualidade da informação 
56. Um dos objetivos da administração pública quando divulga suas informações, como, por exemplo, suas ações, estrutura e aplicação de recursos públicos, é fomentar a transparência, o controle e a participação social. Para tanto, é necessário fornecer informações efetivas que garantam à sociedade o pleno conhecimento das ações e realizações do governo e que transformem o cidadão em agente social e fiscalizador ativo. 
57. Dessa forma, o fato de a APF disponibilizar uma ampla quantidade de informações à sociedade não necessariamente significa que tais informações dispõem de qualidade suficiente para propiciar o controle e a participação social pelos cidadãos. Para tanto, as informações devem ser publicadas de forma que sejam úteis para a sociedade. 
58. Embora não haja consenso sobre o conceito de qualidade da informação, observa-se, no campo da Ciência da Informação, diversas proposições de dimensões, categorias, classes e atributos para qualificar a informação em diferentes aspectos e contextos. Tais atributos são usados para definir, medir e gerenciar a qualidade dos dados e informações e variam de acordo com as abordagens e vertentes sob as quais os estudos são realizados e de acordo com o contexto em que o conceito de qualidade é aplicado e avaliado. 
59. Assim, uma vez que a informação possui diferentes atributos pelos quais sua qualidade pode ser avaliada, é importante quantificar o valor da informação por meio da avaliação de seus atributos de qualidade, a fim de se verificar a utilidade das informações disponibilizadas. Dessa forma, para analisar ou avaliar a qualidade da informação, é preciso identificar os atributos dessa qualidade, ou seja, as características e as propriedades que lhe são inerentes. 
2.3 Atributos de qualidade da informação
60. Preliminarmente, cabe esclarecer que, neste relatório, os termos 'atributo de qualidade da informação' e 'requisito de qualidade da informação' são usados indistintamente. 
61. Também cabe esclarecer que o termo acessibilidade, utilizado neste relatório, relaciona-se com a facilidade de encontrar e recuperar informação nos portais eletrônicos, e não se confunde com o conceito de acessibilidade digital, de alcance mais amplo, o qual pressupõe que os portais sejam projetados de modo que todas as pessoas, deficientes ou não, possam perceber, entender, navegar e interagir de maneira efetiva com suas páginas e conteúdo. 
62. Atributos de qualidade da informação são características da informação que podem ser utilizadas para análise e mensuração da sua qualidade, considerando tanto seus aspectos subjetivos quanto objetivos, isto é, sejam as características relacionadas à informação propriamente dita ou aquelas relacionadas ao seu uso, e que podem ser em menor ou maior número, a depender do nível de generalização ou especialização utilizado ao se definir cada atributo. Também há muitas formas de categorização dos atributos da qualidade da informação, uma vez que há muitas percepções sobre o tema, mas que ainda não se convergem para um consenso (De Sordi, 2011) . 
63. Huang, Lee e Wang  (1999) , por exemplo, após revisarem três abordagens utilizadas na literatura e em negócios que estudavam a qualidade da informação de forma intuitiva, sistêmica e empírica, propuseram uma definição sistêmica baseada na ontologia, fundamentos lógicos e definições empíricas derivadas da visão da qualidade da informação do consumidor, composta por quatro categorias e quinze atributos: 
63.1. Intrínseca: com acurácia, objetiva, com credibilidade, fidedigna; 
63.2. Contextual: relevante, com valor agregado, atualizada, completa, com valor apropriado; 
63.3. Representacional: interpretável, com facilidade de entendimento, representação concisa, com representação consistente; e
63.4. Acessibilidade: acessível e segura. 
2.3.1 Atributos de qualidade da informação no Cobit 5 
64. O Cobit 5 é um framework abrangente que auxilia as empresas a atingirem seus objetivos de governança e gestão de tecnologia da informação, e que também apresenta atributos de qualidade da informação. Faz parte da família de frameworks do Cobit 5 o guia de referência Cobit 5:¿ Enabling Information, que fornece uma maneira estruturada de pensar sobre os problemas de governança e gerenciamento das informações em qualquer tipo de organização e que pode ser aplicado em todo o ciclo de vida da informação. 
65. No capítulo 3 do referido guia, é apresentada uma visão geral do modelo de informação do Cobit 5, bem como os respectivos atributos da qualidade da informação, que são agrupados em três dimensões de qualidade: 
65.1. Intrínseca: acurácia, objetividade, confiabilidade e reputação; 
65.2. Contextual: relevância, completeza, atualidade, quantidade apropriada, representação concisa, representação consistente, interpretabilidade, compreensibilidade e facilidade de manipulação; e 
65.3. Segurança e Acessibilidade: disponibilidade e restrição de acesso. 
2.3.2 Atributos de qualidade da informação na legislação 
66. São diretrizes previstas na Lei 12.527/2011, entre outras, a utilização de meios de comunicação viabilizados pela tecnologia da informação, o fomento ao desenvolvimento da cultura de transparência e do controle social da administração pública. Para isso, segundo o art. 5º da LAI, é dever do Estado garantir o direito de acesso à informação, que será franqueada, mediante procedimentos objetivos e ágeis, de forma transparente, clara e em linguagem de fácil compreensão. 
67. De acordo com o art. 6º, incisos I a III, da mesma Lei, cabe aos órgãos e entidades do poder público assegurar a gestão transparente da informação, propiciando amplo acesso a ela e sua divulgação; proteção da informação, garantindo-se sua disponibilidade, autenticidade e integridade; e proteção da informação sigilosa e da informação pessoal, observada a sua disponibilidade, autenticidade, integridade e eventual restrição de acesso. 
68. Segundo o art. 7º da LAI, o acesso à informação compreende os direitos de obter informação primária, íntegra, autêntica e atualizada. 
69. Especificamente em relação aos portais eletrônicos, a Lei 12.527/2011 estabelece que deverão atender aos seguintes requisitos (art. 8º, § 3º) :
69.1. conter ferramenta de pesquisa de conteúdo que permita o acesso à informação de forma objetiva, transparente, clara e em linguagem de fácil compreensão; 
69.2. possibilitar a gravação de relatórios em diversos formatos eletrônicos, inclusive abertos e não proprietários, tais como planilhas e texto, de modo a facilitar a análise das informações; 
69.3. possibilitar o acesso automatizado por sistemas externos em formatos abertos, estruturados e legíveis por máquina; 
69.4. divulgar em detalhes os formatos utilizados para estruturação da informação; 
69.5. garantir a autenticidade e a integridade das informações disponíveis para acesso; e 
69.6. manter atualizadas as informações disponíveis para acesso. 
70. Em vista desses dispositivos, observa-se que, na Lei 12.527/2011, estão previstos os seguintes atributos de qualidade da informação: clareza, linguagem de fácil compreensão, acesso amplo, disponibilidade, autenticidade, integridade, atualidade, acesso ágil e de forma objetiva e transparente, formato aberto e segurança. 
71. Da mesma forma, encontram-se atributos de qualidade da informação em outros normativos legais e infralegais: 
71.1. Lei 14.129/2021: formato aberto; 
71.2. Lei 14.116/2020: atualidade e formato aberto; 
71.3. Lei 13.460/2017: precisão, facilidade de acesso e disponibilidade; e
71.4. Decreto 7.724/2012: acessibilidade, clareza, facilidade de compreensão e formato aberto. 
2.4 Framework de avaliação da qualidade da informação em portais eletrônicos da APF
72. Com base no guia de referência do Cobit, nos estudos acadêmicos selecionados e nos atributos de qualidade da informação presentes na legislação, elaborou-se framework para a avaliação da qualidade das informações publicadas nos portais na internet dos órgãos e entidades da APF, contendo dez atributos, traduzidos nos seguintes questionamentos:
72.1. Clareza: as informações são de fácil entendimento e interpretação?
72.2. Facilidade de acesso: a forma de encontrar e obter as informações é simples e descomplicada?
72.3. Atualidade: as informações estão suficientemente atualizadas?
72.4. Completeza: as informações são completas?
72.5. Correção: as informações estão corretas?
72.6. Concisão: as informações são representadas de forma concisa?
72.7. Segurança: as informações são protegidas contra acesso e modificação não autorizados?
72.8. Formato aberto: as informações são disponíveis em formatos não proprietários e são legíveis por máquina?
72.9. Relevância: as informações são relevantes e atendem suas necessidades?
72.10. Confiabilidade: você confia nas informações para tomar decisões ou realizar alguma tarefa?
73. A figura 3 traz uma representação gráfica dos dez atributos que compõem o framework de qualidade da informação estabelecido pela equipe. Destaca-se que os atributos 'segurança' e 'formato aberto' estão grafados de forma diferente porque, segundo a metodologia adotada, não são avaliados diretamente pelo usuário.
Figura 3 - Framework de qualidade da informação
 
Fonte: Equipe de auditoria
3. AVALIAÇÃO DA QUALIDADE DAS INFORMAÇÕES DISPONIBILIZADAS NO PORTAL DO TRIBUNAL DE CONTAS DA UNIÃO 
74. O objetivo desse capítulo é apresentar os resultados da avaliação da qualidade das informações publicadas no portal do TCU. 
Achado 1: Há importantes requisitos de qualidade da informação, estabelecidos na legislação e em boas práticas, que não são atendidos pelo portal do TCU, o que pode comprometer a efetiva utilização, pelos usuários, das informações publicadas.
75. Os principais problemas identificados no portal do TCU estão listados abaixo:
75.1. as informações publicadas são de difícil localização;
75.2. algumas informações de interesse coletivo ou geral não são divulgadas no portal do TCU, ou não são divulgadas com todos os dados necessários para que se tornem úteis para o usuário:
75.3. as informações não são publicadas de forma concisa, dificultando o acesso do usuário;
75.4. as informações publicadas não estão suficientemente atualizadas;
75.5. os dados não são publicados em formato aberto; e
75.6. devido a não implementação de determinados controles de segurança da informação, o portal do TCU pode estar sujeito a perda de informações publicadas, bem como a acesso não autorizado às informações restritas.
3.1 Critérios
a)	art. 2º do Decreto 7.724/2012; 
b)	arts. 5º, 7º, incisos I a VII, e 8º, § 3º, da Lei 12.527/2011;
c)	arts. 6º e 23 da Lei 13.460/2017;
d)	subitem 9.2.1 do Acórdão 2512/2018-TCU-Plenário;
e)	art. 29, § 1º, inciso II, da Lei 14.129/2021;
f)	subitem 1.6.6 do Acórdão 798/2020-TCU-Plenário;
g)	arts. 104, 118 e 150 da Lei 14.116 de 31/12/2020;
h)	ABNT NBR ISO/IEC 27002:2013;
i)	CIS Control, versão 7.1; e
j)	Cobit 5: Enabling Information.
3.2 Análise de evidências 
76. As evidências serão apresentadas individualmente em relação a cada requisito não atendido. Ao final, também serão apresentadas a avaliação geral e demais evidências relacionadas à qualidade da informação publicada no portal do órgão. 
77. A avaliação tem como base a percepção dos usuários do portal colhida a partir de grupos focais e de pesquisa com aplicação de questionário. Conforme descrito na seção 1.6 deste relatório, e detalhado no Apêndice V, os grupos focais foram realizados com usuários especializados (advogados e jornalistas no caso do portal do TCU) , sob a perspectiva de atuação profissional deles. 
78. A pesquisa, por sua vez, foi realizada com usuários frequentes do portal, os quais eram solicitados a informar as páginas mais acessadas, e avaliar objetivamente a informação disponibilizada no portal quanto ao atendimento de requisitos de qualidade da informação, assim como complementar a avaliação por meio de texto livre. 
79. É importante destacar que 223 usuários responderam ao questionário, e 186 deles são servidores do TCU, ou seja, são usuários que apresentam um bom conhecimento do portal, o que qualifica ainda mais suas respostas e o resultado da avaliação. 
80.  Reforça-se que essa avaliação objetiva foi complementada pelas evidências textuais trazidas nos campos de texto livre do questionário e, também, pelas percepções qualitativas colhidas dos usuários nos dois grupos focais realizados. A consolidação de todas as respostas objetivas e os comentários textuais estão autuados às peças 53-56.
81. Enfatiza-se que os requisitos 'segurança' e 'formato aberto' não foram avaliados no questionário amplo. O requisito 'segurança' foi avaliado com base em questionário de autoavaliação de segurança respondido pela área técnica do TCU. E o requisito 'formato aberto' foi avaliado pela equipe de auditoria, a qual analisou as páginas mais acessadas e as principais seções do portal.
82. Maiores detalhes quanto à metodologia de avaliação, ao questionário aplicado aos usuários, aos grupos focais, à avaliação do requisito 'formato aberto' e à autoavaliação de segurança estão descritos ao final deste relatório nos apêndices respectivos. 
3.2.1 As informações publicadas são de difícil localização
83. Este requisito - acessibilidade - se refere à facilidade de o usuário encontrar, visualizar e recuperar uma informação no portal.  
84. A partir do questionário aplicado ao usuário amplo, e após o cálculo ponderado de todas as avaliações, obteve-se o índice 0,47, o que indica qualidade inaceitável quanto a este requisito. 
85. Essa avaliação objetiva é corroborada por impressões textuais trazidas pelos usuários no respectivo campo de texto livre do questionário. Dos 69 comentários referentes a este requisito, os mais recorrentes tratam das seguintes dificuldades:
85.1. Usuário prefere procurar em sites de busca;
85.2. Usuário não consegue encontrar ou demora para encontrar a informação desejada;
85.3. Há dificuldade em encontrar os normativos, roteiros e manuais;
85.4. A ferramenta de busca apresenta falhas, não apresentando resultados satisfatórios;
85.5. A estruturação do conteúdo do portal é confusa;
85.6. É necessário navegar por muitas páginas para acessar a informação desejada; e
85.7. A linguagem utilizada dificulta o acesso às informações, a exemplo dos títulos.
86. Nos grupos focais realizados com os usuários especializados, também foi manifestada dificuldade em encontrar e acessar informações no portal. Os jornalistas que participaram do grupo focal externaram que:
86.1. Não possuem acesso a todas as informações de um determinado processo;
86.2. A divulgação, apenas, do relatório e do acórdão dificulta o entendimento do processo como um todo, restringindo uma demanda dos jornalistas e da sociedade; e
86.3. A solução adotada pelo TCU para disponibilizar o acesso aos processos, isto é, o Conecta, atende essa demanda, porém os jornalistas não têm acesso à solução, por não serem parte (usuário ou responsável) dos processos, tampouco um usuário qualificado especial (tais como procuradores, delegados etc.) . Na prática, na opinião dos participantes do grupo focal, o jornalista e o cidadão tiveram o acesso barrado a informações que deveriam ser transparentes para a sociedade.  
87. Por sua vez, os advogados, apesar de possuírem acesso à solução adotada pelo TCU para disponibilizar o acesso aos processos, também relataram as seguintes dificuldades:
87.1. Os apensos do processo não aparecem via Conecta;
87.2. Não há a possibilidade de baixar todos os documentos de uma vez só, funcionalidade existente em portais de outros tribunais, a exemplo do portal do STF e do e-Vista, do próprio TCU; e
87.3. Não se consegue localizar um documento não digitalizado no Conecta, o que era possível no e-Vista.
88. Em resposta a ofício e em entrevista aos gestores do portal do TCU, verificou-se a existência de pesquisa qualitativa de usabilidade do portal, em que, apesar de ter sido apurada uma avaliação razoável (conceito de 3.4 entre 5 possíveis, conforme peça 42, p. 1-4) , também foram encontradas críticas quanto à dificuldade de encontrar e acessar informações no portal do TCU, tais como (peça 42, p. 23-29) :
88.1. O portal é confuso e muda muito. Quando finalmente os usuários aprendem a usá-lo com certa eficiência, muda-se tudo e eles precisam reaprender a usar o portal;
88.2. O site é bastante confuso e de difícil navegação. Tanto para acessar ou pesquisar jurisprudências e acórdãos, quanto para chegar em algum curso que o usuário está realizando; e
88.3. Alguns itens poderiam ter um acesso melhor (ex.: peticionamento eletrônico dentro de sessões e jurisprudência não é algo óbvio) .
89. Quanto às dificuldades no mecanismo de busca e pesquisa do portal, teste de validação de usabilidade realizado pelo TCU em 2020 (peça 43, p. 13;) trouxe constatações no mesmo sentido dos problemas apontados pelos usuários que participaram desta auditoria, tais como:
89.1. Usuário necessita saber de antemão qual é o tópico onde sua busca se encontra, o que acabava desencorajando o uso;
89.2. Preferem pesquisar pelo Google a pesquisar pela busca principal do portal;
89.3. Usuários de áreas específicas (ex.: Secom) preferiam usar a busca interna de notícias do que a principal; e
89.4. A pesquisa por páginas foi sempre a segunda opção de usuários que desconheciam o tópico no qual desejavam buscar. 
3.2.2 Algumas informações de interesse coletivo ou geral não são divulgadas no portal do TCU, ou não são divulgadas com todos os dados necessários para que se tornem úteis para os usuários
90. Este requisito - completeza - se refere à percepção do usuário de que todos os dados necessários e suficientes para que a informação seja útil para o usuário estejam disponíveis no portal. 
91. A partir do questionário aplicado ao usuário amplo, e após o cálculo ponderado de todas as avaliações, obteve-se o índice 0,65, o que indica qualidade insatisfatória quanto a este requisito. 
92. Essa avaliação objetiva também foi corroborada pelas impressões textuais trazidas pelos usuários no respectivo campo de texto livre do questionário. Apesar de haver menos manifestações em relação ao requisito acessibilidade, houve dezoito comentários relatando dificuldades sistêmicas e pontuais, tais como:
92.1. Não há todos dados, existe a necessidade de um saneamento de dados no TCU, principalmente em relação a dados institucionais de autoridades, o GRH e demais sistemas não tem essas informações;
92.2. Como as informações estão muito segmentadas e divididas por silos organizacionais, o resultado em várias pesquisas é parcial. Essa característica exige várias pesquisas paralelas;
92.3. Os acordos de cooperação não estão completos com todos os aditivos e/ou termos de adesão, celebrados/firmados pelos parceiros do TCU;
92.4. Nas Contas de Governo, não há padrão para as informações anuais e os documentos principais não estão disponíveis no site; e
92.5. Embora haja informações sobre as áreas de atuação, o portal necessita apresentar uma visão sistêmica do estado atual da administração pública, destacando os principais pontos de melhoria de maneira clara e objetiva, permitindo o aprofundamento dos assuntos caso desejado.
93. Nos grupos focais realizados com os usuários especializados, também foi manifestada dificuldade em relação à ausência de completeza nas informações do portal. 
94. Os jornalistas que participaram do grupo focal externaram que:
94.1. A agenda das autoridades é muito sucinta, não contendo o tópico e a descrição dos assuntos tratados e nem todos os integrantes da reunião. Como orientação de boas práticas, foi citada a Resolução 11/2017, da Comissão de Ética Pública da Presidência da República;
94.2. Tem-se a impressão de que nem todas as atualizações das movimentações processuais são informadas pelo serviço de push;
94.3. No acompanhamento processual, verifica-se a ausência de publicação dos documentos intermediários de um processo, tais como os ofícios enviados pelo TCU e as respostas dos ministérios. Citou-se como exemplo de boa prática na transparência e acompanhamento processual, o portal do STF, que permite baixar todas as peças escolhidas; e
94.4. Não há publicidade das informações relativas às palestras remuneradas ministradas pelas autoridades e servidores, informando data, local e o contratante.
95. Por sua vez, os advogados relataram que: 
95.1. Na seção da Estrutura Organizacional, falta o contato do nome do chefe de gabinete dos ministros, dos secretários e de outros servidores das unidades técnicas. Um exemplo prático recente: não havia telefone para dirimir a dúvida quanto ao funcionamento do Tribunal no carnaval de 2021, e quanto à contagem de prazo processual;
95.2. Ainda quanto à contagem de prazo em alguns feriados, falta essa informação no portal, pois, no Conecta, os prazos são contados;
95.3. Na consulta processual, falta o nome dos advogados que atuam para cada um dos responsáveis, e a descrição do objeto do processo; e
95.4. Os processos administrativos não são transparentes, uma vez que eles não aparecem quando buscados na ferramenta de pesquisa processual, a exemplo do processo de revisão do regimento interno.
3.2.3 As informações não são publicadas de forma concisa, dificultando o acesso do usuário
96. O requisito da concisão refere-se à percepção do usuário de que a informação é representada de forma concisa e sem excessos. 
97. A partir do questionário aplicado ao usuário amplo, após o cálculo ponderado de todas as avaliações, obteve-se o índice 0,64, o que indica qualidade insatisfatória quanto a este requisito.
98. Essa avaliação objetiva também foi corroborada pelas impressões textuais trazidas pelos usuários no respectivo campo de texto livre do questionário. Houve onze comentários relatando dificuldades relacionadas ao requisito concisão, tais como:
98.1. Há muito 'manual' para ler antes de chegar ao serviço ou informação que se procura. O Portal TCU tem muito texto subsidiário que sobrecarrega as páginas. Textos explicativos devem ser apresentados somente quando o usuário desejar. Na atual organização, os textos explicativos figuram como conteúdo principal da página;
98.2. há páginas que contam histórias enormes antes de chegar ao ponto objetivamente. Era melhor ter um conteúdo mais conciso e atualizado;
98.3. Talvez esse seja o principal problema no portal do TCU: o excesso de informações. Com tanta coisa na tela, fica difícil encontrar o que realmente interessa.
98.4. A sequência em que o relatório, voto e acórdão são apresentados e a sequência das informações escritas não privilegiam a concisão. Pior, ainda, quando há voto divergente; e
98.5. Às vezes, está mais detalhado do que o necessário, como na busca integrada de acórdãos e outros documentos, o que confunde as pessoas.
99. Nos grupos focais realizados com os usuários especializados, também foi manifestada dificuldade em relação ao requisito concisão no grupo dos advogados. Entretanto, os jornalistas não se manifestaram quanto a este requisito. 
100. Quanto aos advogados, eles externaram que há dificuldade em se obter os dados dos normativos, por não haver um repositório centralizado, e devido ao excesso de informações retornada pela pesquisa integrada. Sugeriram que os textos mais importantes de cada tema viessem destacados na pesquisa. Foi citado, como bom exemplo, o portal da ANTT.
3.2.4 As informações publicadas não estão suficientemente atualizadas
101. Este requisito refere-se à percepção do usuário de que a informação não é atualizada periodicamente. 
102. A partir do questionário aplicado ao usuário amplo, após o cálculo ponderado de todas as avaliações, obteve-se o índice 0,62, o que indica qualidade insatisfatória quanto a este requisito.
103. Essa avaliação objetiva foi corroborada pelas impressões textuais trazidas pelos usuários no respectivo campo de texto livre do questionário. Houve 21 comentários relatando dificuldades relacionadas ao requisito atualidade, tais como:
103.1. Existem muitas informações desatualizadas. Por exemplo, na página de Controle e Fiscalização, existe referência aos Planos de Controle Externo e de Diretrizes que vigoraram até março de 2019, ou seja, não estão em vigor há mais de dois anos. Na página Controle e Fiscalização, seguindo os links para as áreas de atuação do controle externo (agricultura, educação, energia elétrica etc.) , os Trabalhos em Destaque se referem a fiscalizações antigas. Na página de publicações institucionais, a seção 'Relatório de Fiscalização' mostra relatórios publicados em 2014 e 2016; 
103.2. Há muitas páginas desatualizadas, com informações antigas e pouco relevantes. Também há nomenclatura antiga de secretarias e unidades do TCU que confundem quem é de fora do tribunal;
103.3. Há muitas informações antigas e nem sempre há uma informação sobre a data em que foi postada ou se houve atualizações posteriores, principalmente em páginas institucionais. Os normativos e notícias já possuem essa informação mais consolidada;
103.4. Os modelos de instrução não acompanham a atualização dos normativos expedidos pela Segecex; 
103.5. Os modelos de instruções (arquivos em word) poderiam ser atualizados com mais frequência;
103.6. Os acórdãos deveriam ser disponibilizados em um prazo mais curto em relação à realização da sessão;
103.7. As delegações e subdelegações estão desatualizadas;
103.8. As páginas por tema de controle estão desatualizadas; e
103.9. Há unidades que não mantêm o portal atualizado.
104. Nos grupos focais realizados com os usuários especializados, também foi manifestada dificuldade em relação ao requisito atualidade nos grupos dos advogados e dos jornalistas. 
105. Os advogados externaram que a pauta é divulgada muito tarde, geralmente no fim da tarde da quinta-feira e da sexta-feira anterior às sessões, algumas vezes até no início da noite. Sugeriram que fosse publicada até às 12hs ou às 14hs, para que houvesse tempo útil para a captação dos processos em pauta, e para o devido trabalho dos advogados junto aos gabinetes. Há uma proposta de alteração normativa para aumentar o prazo atual, de 48h, para cinco dias. Essa alteração seria importante para os advogados e, também, para os gabinetes, que teriam mais tempo para receber os advogados e despachar.
106. Os jornalistas, por sua vez, externaram que a agenda dos ministros não é atualizada diariamente.
3.2.5 Os dados não são publicados em formato aberto
107. Este requisito diz respeito à disponibilização de informações em formato estruturado e legível por máquina, bem como à exportação das informações em formatos editáveis ou abertos, tais como o Comma Separated Values (CSV) ou o Open Document Spreadsheets (ODS) . 
108. Conforme descrito anteriormente (parágrafo 33) , a avaliação do requisito 'formato aberto' não foi realizada do ponto de vista do usuário, e sim a partir de avaliação própria da equipe de auditoria nas páginas e seções mais acessadas do portal. A metodologia e os detalhes da avaliação do requisito de formato aberto estão descritos no Apêndice IV.
109. Verificou-se que o Tribunal, em relação à gravação das informações em diversos formatos eletrônicos, obteve uma pontuação de apenas 0,125, o que significa que a maioria das informações não pode ser exportada para formatos como, por exemplo, ODS e ODT. 
110. Da mesma forma, em relação à geração das informações em formatos estruturados e legíveis por máquina, atingiu a pontuação de 0,375, uma vez que a maioria das informações não são geradas em formatos como, por exemplo, XML, JSON e CSV.
111. Dessa forma, o TCU, no requisito 'formato aberto', obteve o índice de 0,23, que índica que a maioria das informações disponibilizadas nas páginas avaliadas pela equipe de auditoria não atende aos requisitos de formato aberto.
112. Adicionalmente, apesar de o requisito 'formato aberto' não ter sido avaliado diretamente pelos usuários dos grupos focais, ele foi citado pelos jornalistas e advogados, ambos em relação à pauta das sessões. 
113. Os advogados externaram que a pauta em formato PDF dificulta o trabalho e onera muito a pesquisa.
114. Os jornalistas, por sua vez, mencionaram que: 
114.1. A pauta em formato PDF não permite a busca por palavras chaves; e não contém hyper-link para informações importantes; e
114.2. Há dificuldades em baixar arquivo da pauta para visualizar por meio de celular (tanto para Android quanto para IOS) 
3.2.6 Devido a não implementação de determinados controles de segurança da informação, o portal do TCU pode estar sujeito a perda de informações publicadas, bem como a acesso não autorizado às informações restritas
115. O requisito da segurança visa a garantir ao usuário que a informação é protegida de perda e de acesso ou de modificação não autorizada. 
116. Conforme descrito anteriormente (parágrafo 31) , a avaliação do requisito 'segurança' não foi realizada do ponto de vista do usuário, e sim a partir de resposta ao questionário próprio de avaliação de controles de segurança da informação (Autoavaliação de Controles de Segurança da Informação) , elaborado pela equipe de auditoria, que teve como base a NBR/ISO 27002:2013¿e os controles críticos de segurança do Center for Internet Security. O questionário é composto por 22 questões e foi respondido pela equipe técnica de tecnologia da informação do TCU.
117. As respostas ao referido questionário resultaram no índice 0,59, o que indica a falta ou adoção parcial, pelo TCU, de vários controles relacionados à segurança da informação disponibilizadas no portal do órgão. 
118. É recomendável que a adoção desses controles deve ser reavaliada pelos gestores do portal do TCU, em conjunto com as equipes de tecnologia da informação, levando-se em consideração a criticidade e a importância de cada um deles tomados individualmente e em conjunto, e, também, levando-se em conta as características específicas e os interesses da organização. 
119. Adicionalmente, de forma a se evitar a exposição de possíveis vulnerabilidades do portal, entende-se pertinente propor o sigilo das respostas ao referido questionário (peça 38) .
3.2.7 Avaliação geral e demais evidências relacionadas à qualidade da informação
120. A partir do questionário aplicado ao usuário amplo, após o cálculo ponderado de todas as avaliações, e considerando a média do somatório de todos os requisitos avaliados, inclusive 'segurança' e 'formato aberto', o portal do TCU obteve o índice 0,615.  
121. A figura 4 mostra os resultados da avaliação do portal do TCU para cada um dos requisitos, e o resultado total obtido. 
Figura 4 - Avaliação do portal do TCU
Fonte: elaboração da equipe de auditoria
122. Essa pontuação indica que, de maneira geral, o portal do TCU não atende a requisitos importantes estabelecidos pela legislação e por boas práticas relativas à qualidade da informação, de modo que se observa espaço para aprimoramento do portal pelos gestores do Tribunal.
123. Por outro lado, cabe destacar que, a partir do questionário amplo, os requisitos confiabilidade, correção e relevância obtiveram bons índices de avaliação. Isso indica, de maneira geral, que os usuários entendem que a informação disponibilizada no portal do TCU é relevante, correta e confiável.
124. Em que pese essa avaliação, os advogados que participaram do grupo focal externaram as seguintes dificuldades em relação ao requisito confiabilidade:
124.1. A ausência de registro atualizado dos andamentos do processo, por parte de algumas unidades técnicas, causa insegurança e perda de confiabilidade, o que onera trabalho dos advogados e da própria unidade técnica, uma vez que gera uma busca por informações que já poderiam estar disponibilizadas na forma de transparência ativa;
124.2. A ausência da correta definição, por parte de algumas unidades técnicas, do tipo de documento juntado ao processo (nova procuração, novos elementos comprobatórios etc.) causa perda de confiabilidade e de transparência, onerando o trabalho do advogado; e
124.3 Alguns ministros se utilizam do BTCU e outros não, gerando um déficit de transparência e confiabilidade na ferramenta. Dessa forma, não se tem certeza se todos os despachos são publicados.
125. Cabe informar que o requisito clareza, apesar de não ter sido bem avaliado no questionário ao usuário amplo, não foi incluído no rol de requisitos não atendidos pelo Tribunal, porque não foi citado em nenhum dos grupos focais realizados. 
126. Questionada sobre a existência de processos e procedimentos internos que se relacionam com a melhoria da qualidade da informação, a equipe de gestão do portal do TCU informou, em entrevista e em resposta ao ofício de requisição (peça 39, p. 1) , que, apesar de haver pesquisas e testes recorrentes de usabilidade do portal, não há avaliação, interna ou externa que abarque os outros requisitos de qualidade da informação, como, por exemplo, completeza, clareza e relevância. 
127. Ainda sobre esse assunto, também foi relatado (peça 39. p. 2) que a Secretaria de Comunicação do TCU (Secom) faz análise de conteúdo e revisão textual de todo o material sob sua responsabilidade, quais sejam:
127.1. publicações oficiais do Tribunal, disponibilizadas na página https://portal.tcu.gov.br/publicacoes-institucionais/;
127.2. notícias divulgadas no veículo oficial de comunicação interna (União) ; e
127.3. matérias publicadas no Portal TCU direcionadas ao público externo.
128. Por outro lado, a Secom informou que, nos termos do art. 10 da Portaria TCU 330/2019, que dispõe sobre a gestão da comunicação institucional do TCU (peça 39, p. 2-3; e peça 40) , a administração de conteúdo do Portal TCU pode ser feita também de forma descentralizada pelas gestoras de conteúdo (unidades das secretarias do TCU) , desde que em alinhamento às diretrizes e orientações estabelecidas pela Secom.
129. Por outro lado, em entrevista junto aos gestores do portal, foi informado que a Secom não realiza crítica quanto à qualidade da informação oriunda das unidades das secretarias do TCU.
130. Quanto às demandas por informações que chegam à Ouvidoria, foi relatado (peça 41, p.1) que não existe um processo de trabalho formal de análise e inclusão, no portal, de informações demandadas recorrentemente. Segundo a Ouvidoria, com a evolução do portal da transparência do TCU, não se verificou quantidade representativa de demandas sobre o mesmo tema que reivindicasse ação de transparência ativa.
3.3 Causas
a)	Ausência ou insuficiência de processos e procedimentos para garantir a qualidade das informações, que considerem, além dos requisitos de acessibilidade e usabilidade, os demais requisitos de qualidade da informação avaliados nesta auditoria, incluindo, nesses processos, a realização de avaliação periódica da qualidade das informações do respectivo portal na internet;
b)	Ausência de processo para gerir as sugestões de melhoria no portal;
c)	Ausência de processo para inclusão, no portal, de demandas recorrentes de informação;
d)	Ausência de definição de um repositório centralizado para os normativos; 
e)	Ausência de padronização na forma, no conteúdo e na tempestividade das informações publicadas (ex.: agendas de autoridades, BTCU, e alimentação dos processos) ;
f)	Possível ineficiência da ferramenta de busca do portal, a qual dificulta o acesso a normativos, roteiros e manuais; e
g)	Possível ausência, ou descumprimento, de normativo que regule as informações mínimas a serem divulgadas na estrutura organizacional, a exemplo dos nomes e contatos dos chefes de gabinete e dos secretários.
3.4 Efeitos e riscos decorrentes da manutenção da situação encontrada
a)	Restrição ao direito fundamental de acesso à informação de interesse público (potencial) ;
b)	Dificuldades para a realização do controle social efetivo (potencial) ;
c)	Dificuldades para que organizações, cidadãos, acadêmicos e instituições públicas utilizem os dados e informações do portal do TCU para produção de novos conhecimentos (potencial) ;
d)	Acessos não autorizados, que podem gerar alterações indevidas e vazamentos de informações do portal do TCU, ocasionando perda de confiabilidade dos usuários nas informações publicadas (potencial) ;
e)	Acompanhamento incipiente e desatualizado das agendas das autoridades (real) ; e
f)	Acompanhamento incipiente e desatualizado dos processos de controle externo e administrativos (real) .
3.5 Conclusão
131. Com base no exposto, conclui-se que há importantes requisitos de qualidade da informação, estabelecidos na legislação e em boas práticas, que não são atendidos pelo portal do TCU, o que pode comprometer sua real utilidade pelos usuários.
132. Usuários relataram a existência de informações publicadas no portal que são de difícil localização, não estão suficientemente atualizadas, não são divulgadas com todos os dados necessários para que se tornem úteis para a sociedade (parágrafos 79-105) , o que restringe o direito de acesso à informação de interesse público e dificulta a realização do controle social efetivo.
133. Verificou-se que há dados não publicados em formato aberto, o que dificulta o trabalho de organizações, cidadãos, acadêmicos e instituições públicas que se utilizem dos dados e informações do portal do TCU para produção de novos conhecimentos, bem como para o exercício do controle social (parágrafos 107-114) .
134. Ademais, verificou-se que, devido a não implementação de determinados controles de segurança da informação, o portal do TCU está sujeito a perda de informações contidas no portal, bem como a acesso não autorizado às informações restritas disponíveis no portal (parágrafos 115-119) .
135. Por outro lado, verificou-se que os usuários entendem, de maneira geral, que a informação disponibilizada no portal do TCU é relevante, correta e confiável (parágrafo 123) .
136. Além disso, constatou-se que, apesar de haver pesquisas e testes recorrentes de usabilidade do portal, não há avaliação, interna ou externa, que abarque os outros requisitos de qualidade da informação (parágrafo 126) .
137. Observou-se, ainda, que inexistem procedimentos padronizados para garantir a qualidade das informações, bem como inexistem processos padronizados para gerir as sugestões de melhoria no portal, e para a análise e inclusão, no portal, de informações recorrentemente demandadas via LAI (parágrafos 127-130) .
138. Nesse sentido, a norma ABNT NBR ISO 9000:2015, que provê os conceitos fundamentais, princípios e vocabulário para sistemas de gestão da qualidade, estabelece que resultados consistentes e previsíveis são alcançados de forma mais eficaz e eficiente quando as atividades são compreendidas e gerenciadas como processos inter-relacionados que funcionam como um sistema coerente.
139. Do mesmo modo, a norma ABNT NBR ISO/IEC 20000-1:2020 estabelece que a organização deve continuamente melhorar a adequação, suficiência e eficácia dos serviços, bem como determinar critérios de avaliação a serem aplicados às oportunidades de melhoria para decidir quando elas devem ser aprovadas.
140. Observa-se, nas normas citadas, a importância de que as organizações gerenciem processos e suas inter-relações como um sistema para alcançar os objetivos da qualidade da organização eficaz e eficientemente. Nesse contexto, para que as organizações sejam capazes de fornecer informações nos seus portais eletrônicos com a qualidade que se espera de uma administração pública mais profissional, é importante que as atividades necessárias para a prestação desse serviço à sociedade sejam organizadas em processos de trabalho, com papéis, responsabilidades e entregas bem definidas.
141. Por esses motivos, será proposta recomendação para que o TCU aperfeiçoe os processos internos relacionados com a publicação de informações em seu portal na internet, com vistas a garantir não somente o cumprimento de requisitos formais da legislação sobre transparência, mas também o cumprimento dos requisitos de qualidade da informação utilizados nesta fiscalização e outros que considerar apropriados, incluindo, nesses processos, a realização de avaliação periódica da qualidade das informações do respectivo portal na internet, de preferência anual, tendo como referência o questionário utilizado nesta fiscalização ou outro que considerar apropriado, para fins de cumprimento da legislação vigente, em especial da Lei 12.527/2011 e da Lei 13.460/2017.
142. Segundo a norma ISO/IEC 27001:2013, quando do planejamento do sistema de gestão da segurança da informação, a organização deve definir e aplicar um processo de avaliação de riscos de segurança da informação que: a) estabeleça e mantenha critérios de riscos de segurança da informação que incluam; b) assegure que as contínuas avaliações de riscos de segurança da informação produzam resultados comparáveis, válidos e consistentes; c) identifique os riscos de segurança da informação; d) analise os riscos de segurança da informação; e) avalie os riscos de segurança da informação.
143. Da mesma forma, a norma ISO/IEC 27002:2013 estabelece que é essencial que uma organização identifique os seus requisitos de segurança da informação, sendo a avaliação de riscos para a organização uma fonte de requisitos de segurança da informação. Ademais, estabelece que os resultados de uma avaliação de risco ajudarão a orientar e determinar as ações de gestão apropriadas e as prioridades para gerenciar os riscos de segurança da informação e a implementação dos controles selecionados para proteger contra estes riscos.
144. Dessa forma, considerando a importância do requisito 'segurança' para a disponibilização das informações nos portais, entende-se cabível recomendar ao TCU que faça avaliação de riscos de segurança das informações disponibilizadas em seu portal e, caso julgue necessário, implemente controles para mitigá-los, tomando como base os controles constantes no questionário aplicado durante a execução da auditoria e levando-se em consideração a criticidade e a importância de cada um deles para o órgão. 
145. Verificou-se, ainda, que os usuários do portal relataram algumas dificuldades pontuais que afetam a qualidade da informação disponibilizada e sua real utilidade, tais como: a incompletude das informações da agenda das autoridades (parágrafo 94.1) , e da estrutura organizacional (parágrafo 95.1) ; a divulgação tardia da pauta das sessões (parágrafo 105) ; impossibilidade de acesso a informações não restritas de processos de controle externo e de processos administrativos (parágrafos 86.1, 86.2, 86.3 e 95.4) ;  ausência de divulgação das informações relativas às palestras remuneradas ministradas pelas autoridades e servidores (parágrafo 94.4) ; e ineficiência da ferramenta de busca (parágrafos 85.4 e 85.6) .
146. Desse modo, entende-se cabível recomendar ao TCU que avalie as dificuldades relatadas pelos usuários do portal do órgão e adotem medidas para saná-las, em especial as que foram apontadas neste relatório relativas: à ausência de padronização das informações divulgadas sobre a sua estrutura organizacional; à divulgação das pautas das sessões com pouco tempo de antecedência em relação à data da sessão; à dificuldade de se ter acesso à informações não restritas em processos do Tribunal; ao funcionamento da ferramenta de busca; e à ausência de informações sobre palestras remuneradas ministradas por autoridades e por servidores do órgão.
4. AVALIAÇÃO DA QUALIDADE DAS INFORMAÇÕES DISPONIBILIZADAS NO PORTAL DA CÂMARA DOS DEPUTADOS 
147. O objetivo do capítulo é apresentar os resultados da avaliação da qualidade das informações publicadas no portal da Câmara dos Deputados (CD) . 
Achado 2: Há importantes requisitos de qualidade da informação, estabelecidos na legislação e em boas práticas, que não são atendidos pelo portal da CD, o que pode comprometer a efetiva utilização, pelos usuários, das informações publicadas.
148. Os principais problemas identificados no portal da CD estão listados abaixo:
148.1. as informações publicadas são de difícil localização;
148.2. algumas informações de interesse coletivo ou geral não são divulgadas no portal da CD, ou não são divulgadas com todos os dados necessários para que se tornem úteis ao usuário;
148.3. há dificuldades de entendimento das informações sobre a atividade legislativa, a exemplo das informações sobre a tramitação de propostas;
148.4. grande parte das informações institucionais, a exemplo das informações das seções de transparência, estrutura organizacional e agenda, não é publicada em formato aberto; e
148.5. devido a não implementação de determinados controles de segurança da informação, o portal da CD pode estar sujeito a perda de informações publicadas, bem como a acesso não autorizado às informações restritas.
4.1 Critérios
a)	art. 2º do Decreto 7.724/ 2012; 
b)	arts. 5º, 7º, incisos I a VII, e 8º, § 3º, da Lei 12.527/2011;
c)	arts. 6º e 23 da Lei 13.460/2017;
d)	subitem 9.2.1 do Acórdão 2512/2018-TCU-Plenário;
e)	art. 29, § 1º, inciso II, da Lei 14.129/2021;
f)	subitem 1.6.6 do Acórdão 798/2020-TCU-Plenário;
g)	arts. 104, 118 e 150 da Lei 14.116/2020;
h)	ABNT NBR ISO/IEC 27002:2013;
i)	CIS Control, versão 7.1; e
j)	Cobit 5: Enabling Information.
4.2 Análise de evidências 
149. As evidências serão apresentadas individualmente em relação a cada requisito não atendido. Ao final, também serão apresentadas a avaliação geral e demais evidências relacionadas à qualidade da informação publicadas no portal do órgão.
150. A avaliação tem como base a percepção dos usuários do portal colhida a partir de grupos focais e de pesquisa com aplicação de questionário. Conforme descrito na seção 1.6 deste relatório, e detalhado no Apêndice V, os grupos focais foram realizados com usuários especializados, (pesquisadores e jornalistas no caso do portal da CD) , sob a perspectiva de atuação profissional deles. 
151. A pesquisa, por sua vez, foi realizada com usuários frequentes do portal, os quais eram solicitados a informar as páginas mais acessadas, e avaliar objetivamente a informação disponibilizada no portal quanto ao atendimento de requisitos de qualidade da informação, assim como complementar a avaliação por meio de texto livre.
152. Reforça-se que essa avaliação objetiva foi complementada pelas evidências textuais trazidas nos campos de texto livre do questionário e, também, pelas percepções qualitativas colhidas dos usuários nos dois grupos focais realizados. A consolidação de todas as respostas objetivas, e os comentários textuais estão autuados às peças 57-60.
153. Enfatiza-se que os requisitos 'segurança' e 'formato aberto' não foram avaliados no questionário amplo. 
154. O requisito 'segurança' foi avaliado com base em questionário de autoavaliação de segurança respondido pela área técnica da CD, sendo que o requisito 'formato aberto' foi avaliado pela equipe de auditoria, a qual analisou as páginas mais acessadas e as principais seções do portal da CD.
4.2.1 As informações publicadas são de difícil localização
155. O requisito da acessibilidade se refere à facilidade de o usuário encontrar, visualizar e recuperar uma informação no portal.  
156. A partir do questionário aplicado ao usuário amplo e após o cálculo ponderado de todas as avaliações, obteve-se o índice 0,59, o que indica qualidade insatisfatória quanto a este requisito.
157. Essa avaliação objetiva é corroborada pelas impressões trazidas pelos usuários no campo de texto livre do questionário, pois, dos 28 comentários referentes a este requisito, vinte deles reportaram dificuldades de acessibilidade no portal, tais como:
157.1. A pesquisa no site não direciona para o acesso aos documentos relativos a normas em tramitação, sendo que o site já foi melhor nesse quesito;
157.2. 'Às vezes, é muito complicado encontrar a nossa demanda';
157.3. 'Na seção notícias, sim, mas, na busca das propostas, não muito';
157.4. 'Tenho dificuldade de encontrar contatos telefônicos';
157.5. 'Eu até consigo localizar o que procuro, mas, para a população em geral, o eleitorado, o povão que quer saber sobre seu candidato, principalmente o que não tem muita escolaridade, talvez não consiga navegar no portal com tanta facilidade, assim deveria ter uma versão simplificada';
157.6. 'O mecanismo de busca poderia ser mais apurado, se os projetos de lei em tramitação fossem mais bem indexados. De repente, facilitaria a localização de certas matérias';
157.7. 'Nem sempre é fácil encontrar quais os textos que estão sendo propostos e quais as justificativas (exposição de motivos) ';
157.8. 'Dependendo do tipo de informação que se procura, é mais complicado o acesso. Importante frisar que tenho capacidade e conhecimentos básicos de informática para uma pesquisa, com isso, normalmente encontro o que é procurado, porém devemos pensar nos menos informatizados em nível nacional';
157.9. 'Não é intuitivo para quem é leigo. E a linguagem não é simples'; e
157.10. 'O portal da Câmara foi modificado recentemente com o discurso de tornar mais transparente as informações, mas o que aconteceu foi o contrário. Parece não ter havido um teste com os usuários do portal antes da implantação do novo site. Agora, informações que antes eram fáceis de serem encontradas, tornaram-se complexas e só são encontradas se a pessoa ligar para o 0800 da Câmara ou pedir informações no Centro de Documentação e Informação da Casa. (...) '
158. Ainda sobre a acessibilidade do portal, cabe registrar que, nos grupos focais realizados com os usuários especializados, nem os jornalistas, tampouco os pesquisadores, manifestaram dificuldades em relação a este requisito. 
4.2.2 Algumas informações de interesse coletivo ou geral não são divulgadas no portal da CD, ou não são divulgadas com todos os dados necessários para que se tornem úteis;
159. O requisito da completeza se refere à percepção do usuário de que todos os dados necessários e suficientes para que a informação seja útil não estão disponíveis. 
160. A partir do questionário aplicado ao usuário amplo e após o cálculo ponderado de todas as avaliações, obteve-se o índice 0,51, o que indica qualidade insatisfatória quanto a este requisito.
161. Essa avaliação objetiva é corroborada pelas impressões textuais trazidas pelos usuários no campo texto do questionário, pois, dos 22 comentários referentes a este requisito, grande parte deles exemplificam dificuldades quanto à completeza das informações disponíveis no portal da CD, tais como:
161.1. 'Nem sempre encontro a exposição de motivos da proposta legislativa. Creio que também seria muito útil e prática a referência cruzada entre Câmara e Senado';
161. 'Nem sempre. Muitas vezes não explicam a tramitação e não tem mais informações sobre impactos, etc';
161.3. Os dados de contato dos setores poderiam ser mais bem disponibilizados; e
161.4. 'Não, não estão completas';
162. Ademais, nos grupos focais realizados com os usuários especializados, também foi manifestada dificuldades quanto à completeza das informações do portal da CD. 
163. Os jornalistas externaram que:
163.1. Não possuem acesso aos registros das catracas, bem como das câmeras de vídeo que são deletados a cada seis meses, bem como à informação quanto às fotografias e identificação de visitantes;
163.2. Não é divulgado o CPF dos assessores parlamentares (comissionados) , mesmo que apenas uma parte; e
163.3. Não têm acesso ao conteúdo dos relatórios produzidos por consultoria técnica contratada por gabinetes por meio de verba indenizatória. Estudos sobre PL contratados com escritórios de advocacia, por exemplo. Não têm acesso a esses estudos. A CD não exige do parlamentar a apresentação do documento para realizar o reembolso.
164. Por sua vez, os pesquisadores relataram que:
164.1. Há pouca informação sobre como utilizar os dados e quais limitações esses dados têm, qual a semântica do dado produzido. Exemplo: sobre o objeto de uma votação, você pode listar o que foi votado em plenário nominal em um determinado período, mas para descobrir exatamente o que foi votado em cada voto listado, precisa ser alguém que ande nos corredores ou tenha contatos lá dentro para descobrir o que de fato foi votado;
164.2. Há situações em que não é possível descobrir se uma votação foi nominal ou não. Qual foi nominal e qual não foi; e
164.3. Há dificuldades em saber o 'entra e sai de deputados': quem está de licença, foi nomeado para um cargo, quem está como suplente, volta de licença, sai o suplente.
4.2.3 Há dificuldades de entendimento das informações sobre a atividade legislativa, a exemplo das informações sobre a tramitação de propostas
165. O requisito da clareza se refere à percepção do usuário de que a informação é clara, sem ambiguidade e facilmente compreendida. 
166. A partir do questionário aplicado ao usuário amplo e após o cálculo ponderado de todas as avaliações, obteve-se o índice 0,61, o que indica qualidade insatisfatória quanto a este requisito.
167. Essa avaliação objetiva também foi corroborada pelas impressões textuais trazidas pelos usuários no respectivo campo de texto livre do questionário. Houve vinte e duas manifestações em relação ao requisito clareza, sendo que, em quinze delas, os usuários relataram dificuldades, tais como:
167.1. É preciso entender pelo menos um pouco de processo legislativo e do funcionamento da Câmara para entender com mais facilidade os conteúdos do portal;
167.2. 'Poderiam utilizar linguagem mais acessível a qualquer cidadão. Desde o analfabeto ao cientista. A falta dessa linguagem menos técnica e mais clara, dificulta o acesso ao portal pelo cidadão menos instruído e até mesmo de estudantes, pois logo se deparam com dados e estatísticas com os quais não está familiarizado'; e
167.3. 'Para quem já estudou para concurso da CD é excelente, mas para população em geral ainda falta facilitar muito o entendimento'.
168. Por outro lado, cabe registrar que, nos grupos focais realizados com os usuários especializados, nem os jornalistas, tampouco os pesquisadores, manifestaram dificuldades em relação à ausência de clareza nas informações do portal. 
4.2.4 Grande parte das informações institucionais, a exemplo das informações das seções de transparência, estrutura organizacional e agenda, não é publicada em formato aberto 
169. O requisito do 'formato aberto' diz respeito à disponibilização de informações em formato estruturado e legível por máquina, bem como à exportação das informações em formatos editáveis ou abertos, tais como o CSV ou o ODS. 
170. Conforme descrito anteriormente (parágrafo 32) , a avaliação desse requisito não foi realizada do ponto de vista do usuário, e sim a partir de avaliação própria feita pela equipe de auditoria nas páginas e seções mais acessadas do portal. A metodologia e os detalhes da avaliação do requisito de formato aberto estão descritos no Apêndice IV.
171. Verificou-se que a CD, em relação à gravação das informações em diversos formatos eletrônicos, obteve uma pontuação de 0,63, o que significa que boa parte das informações não podem ser exportadas para formatos, como, por exemplo, ODS e ODT. 
172. Da mesma forma, em relação à geração das informações em formatos estruturados e legíveis por máquina, o portal atingiu a pontuação de 0,63, uma vez que boa parte das informações não são geradas em formatos, como, por exemplo, XML, JSON e CSV.
173. Dessa forma, a CD, no requisito 'formato aberto' obteve o índice de 0,63, que indica que boa parte das informações disponibilizadas nas páginas mais acessadas do portal da CD não atende aos requisitos de formato aberto.
174. Tal pontuação obtida pela equipe indica que boa parte das informações disponibilizadas nas páginas mais acessadas do portal da CD, a exemplo das informações das seções de transparência, estrutura organizacional e agenda, não atende aos requisitos de formato aberto. 
175. Adicionalmente, apesar de o requisito 'formato aberto' não ter sido avaliado diretamente pelos usuários dos grupos focais, ele foi citado pelos pesquisadores e jornalistas. 
176. Os pesquisadores externaram que: 
176.1. O texto das proposições não está disponível em formato aberto, são fotos, PDF; 
176.2. A abertura de dados segue mais um critério de facilidade e disponibilidade da informação do que de importância e priorização pelos cidadãos. Falta um diálogo ou um fórum para decidir o que seria mais importante; e
176.3. Os jornalistas, por sua vez, externaram que, em relação aos dados abertos, está faltando muita informação. Há pouca coisa em relação à instituição, como por exemplo, a lista completa de secretários parlamentares de todos os deputados.
177. Por outro lado, cabe relatar que ambos os grupos destacaram pontos positivos em relação aos dados abertos da CD. Os pesquisadores elogiaram o desenho dos dados abertos e das Application Programming Interfaces (API) , assim como a documentação das API e dos arquivos disponíveis no formato CSV. Os pesquisadores também mencionaram a solicitude e a eficiência da equipe dedicada aos dados abertos, assim como a qualidade do Plano de Dados Abertos da CD. Os jornalistas, por sua vez, exaltaram que os dados abertos estão sistematizados.
4.2.5 Devido a não implementação de determinados controles de segurança da informação, o portal da CD está sujeito a perda de informações publicadas, bem como a acesso não autorizado a informações restritas que constam do portal
178. O requisito da segurança visa a garantir ao usuário que a informação é protegida contra perda e contra acesso ou modificação não autorizada. 
179. Conforme descrito anteriormente (parágrafo 31) , a avaliação do requisito 'segurança' não foi realizada do ponto de vista do usuário, e sim a partir de resposta ao questionário próprio de avaliação de controles de segurança da avaliação  (Autoavaliação de Controles de Segurança da Informação) , que teve como base a NBR/ISO 27002:2013¿e os controles críticos de segurança do Center for Internet Security. O questionário é composto por vinte e duas questões e foi respondido pela equipe técnica de tecnologia da informação da CD.
180. As respostas ao referido questionário resultaram no índice de 0,52, que indica a falta ou adoção parcial, pela CD, de vários controles relacionados à segurança das informações disponibilizadas no portal do órgão. 
181. É recomendável que a adoção desses controles seja reavaliada pelos gestores do portal da CD, em conjunto com as equipes de tecnologia da informação, levando-se em consideração a criticidade e a importância de cada um deles tomados individualmente e em conjunto, e, também, levando-se em conta as características específicas e os interesses da organização.
182. Adicionalmente, de forma a se evitar a exposição de possíveis vulnerabilidades do portal, entende-se pertinente propor o sigilo das respostas ao questionário de autoavaliação de segurança da informação (peça 36) .
4.2.6 Avaliação geral, e demais evidências relacionadas à qualidade da informação
183. A partir do questionário aplicado ao usuário amplo, após o cálculo ponderado de todas as avaliações, e considerando a média do somatório de todos os requisitos avaliados, inclusive 'segurança' e 'formato aberto', o portal da CD obteve o índice 0,62.  
184. A figura 5 mostra os resultados da avaliação do portal da CD para cada um dos requisitos, e o resultado total obtido. 
185. Essa pontuação indica que, de maneira geral, o portal da CD não atende a requisitos importantes estabelecidos pela legislação e por boas práticas relativas à qualidade da informação, de modo que se observa espaço para aprimoramento do portal pelos gestores da Câmara.
186. Cabe informar que o requisito 'confiabilidade', apesar de não ter sido bem avaliado no questionário ao usuário amplo, não foi incluído no rol de requisitos não atendidos porque não foi citado em nenhum dos grupos focais realizados. Ademais, entre os onze comentários trazidos pelos usuários no campo texto relacionado ao requisito 'confiabilidade', apenas um deles evidenciava dificuldades quanto a este requisito.  
Figura 5 - Avaliação do portal da CD
Fonte: elaboração da equipe de auditoria
187. Do mesmo modo, cabe informar que o requisito relevância, apesar de não ter sido bem avaliado no questionário ao usuário amplo, não foi incluído no rol de requisitos não atendidos porque não foi citado nos grupos focais. Além disso, no campo texto relacionado a esse requisito, apesar de terem sido encontrados oito comentários que evidenciavam dificuldades dos usuários, todos eles se referiam, na verdade, a dificuldades relacionadas a outros requisitos de qualidade das informações disponíveis no portal da CD. 
188. Quanto aos processos e procedimentos internos que se relacionam com a qualidade da informação, a CD relatou, em resposta a ofício, que possui provedores de conteúdo com acesso autorizado ao sistema de edição de páginas internas. As áreas de negócio em que esses provedores estão alocados são responsáveis pelo conteúdo publicado e pela sua correção. Cabe ao Serviço de Gestão dos Portais gerenciar o trabalho dos provedores por meio do compartilhamento de boas práticas, manuais de padronização e treinamentos periódicos (peça 44, p. 3-4) . 
189. Em relação aos manuais, verificou-se a existência de dois documentos:
189.1. Manual de edição do portal (peça 45) : contendo orientações sobre como organizar o conteúdo, montar e editar páginas etc.; e
189.2. Diretrizes de Layout (peça 46) : diretrizes que têm como objetivo normatizar e guiar as aplicações gráficas do portal da CD.
190. Ainda quanto aos procedimentos para garantir a qualidade, foi relatado que faz parte da rotina diária das atividades no Serviço de Gestão dos Portais a catalogação dos erros existentes no portal (dados, sistemas, informações ou layout) , e o encaminhamento à área de tecnologia da informação para correção. (peça 43, p. 4) . 
191. Verificou-se, ainda, a existência de avaliações do portal da CD. Nesse sentido, destaca-se o diagnóstico do portal, realizado em 2016, como parte do projeto Virada Digital, e que foi composto dos seguintes produtos (peça 47) :
191.1. Teste de usabilidade: foram selecionados vinte participantes de diferentes perfis de acesso à internet e de interação com os dados relacionados à Câmara e designadas quinze tarefas que os usuários realizariam no portal, como, por exemplo, encontrar um projeto que seria votado em plenário na quarta-feira e descobrir como um deputado específico votou na proposta que regulou os jogos no País;
191.2. Entrevistas: foram entrevistados trinta usuários, distribuídos em cinco grupos focais, em que se buscou conhecer aspectos como, por exemplo, facilidade de acesso ao portal, facilidade de uso do portal, bem como pontos positivos e negativos do portal;
191.3. Análise do portal: realizou-se avaliação heurística com especialistas e teste preliminar de acessibilidade digital (conceito que trata de garantir que todas as pessoas possam perceber, entender, navegar e interagir com o conteúdo dos portais) feito por especialista em acessibilidade, utilizando-se de uma ferramenta automática;
191.4. Questionário: realizou-se uma pesquisa de abordagem quantitativa junto aos usuários do Portal da Câmara dos Deputados. A pesquisa foi realizada de maneira online por meio de uma peça de publicidade colocada no portal convidando os usuários a participar, com o objetivo de captar a percepção de experiência do usuário da grande massa de pessoas que acessa o portal, excluindo os funcionários da Câmara. O roteiro do questionário foi composto de dez perguntas de fácil entendimento, entre elas questões fechadas com opções de respostas e uma questão aberta para que o usuário pudesse descrever sua opinião sobre os pontos positivos e pontos negativos que considera no portal. Foram considerados na análise 3.045 questionários e seus resultados para cada uma das questões fechadas que permitiam análise quantitativa. Exemplo de questões: 1) Você costuma encontrar a informação que deseja? e 2) Você considera fácil navegar no Portal da Câmara dos Deputados?
191.5. Benchmark: foi realizada uma inspeção em outros cinco portais, sendo três sites de governos (EUA, Reino Unido e Arkansas) e dois sites do poder Legislativo (Assembleia Legislativa de Minas Gerais - ALMG e Senado Federal) . Com base nas dez heurísticas de Jakob Nielsen (pesquisador considerado referência mundial sobre usabilidade na internet) , pontos negativos e positivos foram levantados, permitindo identificar, avaliar e comparar a arquitetura da informação e o layout dos portais propostos, bem como o impacto dessas escolhas na experiência do usuário; e
191.6. Análise de audiência: foram analisados os relatórios de acessos ao portal e identificados como os usuários se comportavam e, assim, realizou-se um mapeamento de pontos de atenção para novas estratégias do posicionamento digital do órgão.
192. A CD realizou, ainda, uma avaliação interna com vinte e cinco servidores de áreas envolvidas com o portal, em que foram propostas questões com o objetivo de avaliar quais sistemas deveriam sofrer mudanças por impactar na experiência do usuário e o tipo de conteúdo que deveriam privilegiar na página principal do portal pensando unicamente no usuário (peça 48) .
193. Além dessas avaliações do portal, a CD destaca, em seu relatório anual da ouvidoria, as reclamações e sugestões relativas ao portal. Como exemplo, em 2019, o portal da CD recebeu duzentas reclamações relativas a erros de acesso a páginas, serviços, boletins eletrônicos, produtos, links, informações e downloads disponibilizados no sítio eletrônico oficial da CD. Também foram apresentadas cinquenta sugestões, dezessete demandas relativas ao acompanhamento de proposições, oito demandas relativas à visualização de informações parlamentares, e quatro sugestões sobre layout do portal (peça 49, p. 12 e 22) . 
194. Segundo a CD, tais demandas foram encaminhadas ao Comitê Gestor do Portal, órgão ligado à Diretoria-Geral, que tem por objetivo propor ações visando ao desenvolvimento e aperfeiçoamento de produtos e serviços disponibilizados no portal institucional, e à Diretoria de Inovação e Tecnologia da Informação (peça 49, p. 23) .
195. Nesse mesmo sentido, quando o Serviço de Gestão dos Portais recebe sugestões ou reclamações sobre o portal da CD, são adotados os seguintes procedimentos (peça 44, p. 5-6) :
195.1. Triagem do que é erro de sistema, conteúdo e layout, que são encaminhados à área de tecnologia; e
195.2. Registro das sugestões possíveis de implementação no documento Banco de Sugestões, que é consultado na reformulação de páginas do portal.
196. Do documento Banco de Sugestões (peça 50) , observa-se a presença de treze sugestões, como, por exemplo, a sugestão de que seja implementada ferramenta ou filtro de pesquisa em que fosse possível localizar todos os projetos de lei que foram sugeridos pelo cidadão e aproveitados por um deputado.
197. Além dessas boas práticas informadas pela CD, notadamente a realização de avaliações do portal e a adoção de procedimentos para atender às demandas e avaliar sugestões de melhorias, os grupos focais dos pesquisadores e dos jornalistas mencionaram outras boas práticas. 
198. Os jornalistas e pesquisadores destacaram a solicitude e a eficiência da equipe dedicada aos dados abertos, a qual mantém um contato próximo e facilitado com esses profissionais. 
199. Os jornalistas lembraram dos eventos do tipo hackathon (maratona hacker) , que é um concurso de aplicativos voltados à utilização dos dados legislativos e parlamentares com o objetivo de 'promover o desenvolvimento de projetos que visem ao aumento da transparência na divulgação de informações públicas por meio de tecnologias digitais'. Tais eventos promovidos pela CD, segundo os jornalistas, além dos objetivos específicos, aumentam a interação e troca de experiências entre os usuários e os gestores do portal, e promovem a melhoria do portal.
4.3 Causas
a)	Ausência ou insuficiência de processos e procedimentos para garantir a qualidade das informações, que considerem, além dos requisitos de acessibilidade e usabilidade, os demais requisitos de qualidade da informação avaliados nesta auditoria, incluindo, nesses processos, a realização de avaliação periódica da qualidade das informações do respectivo portal na internet; e
b)	Possível ineficiência da ferramenta de busca. 
4.4 Efeitos e riscos decorrentes da manutenção da situação encontrada
a)	Restrição ao direito fundamental de acesso à informação de interesse público (potencial) ;
b)	Dificuldades para a realização do controle social efetivo (potencial) ;
c)	Dificuldades para que organizações, cidadãos, acadêmicos e instituições públicas utilizem os dados e informações do portal da CD para produção de novos conhecimentos (potencial) ; e
d)	Acessos não autorizados, que podem gerar alterações indevidas e vazamentos de informações do portal da CD, ocasionando perda de confiabilidade dos usuários nas informações publicadas (potencial) .
4.5 Conclusão
200. Com base no exposto, conclui-se que há importantes requisitos de qualidade da informação, estabelecidos na legislação e em boas práticas, que não são atendidos pelo portal da CD, o que pode comprometer sua real utilidade pelos usuários.
201. Usuários relataram que a existência de informações publicadas no portal da CD que são de difícil localização, não são divulgadas com todos os dados necessários para que se tornem úteis, e que há dificuldades de entendimento das informações sobre a atividade legislativa, a exemplo das informações sobre a tramitação de propostas, o que restringe o direito de acesso à informação de interesse público, e dificulta a realização do controle social efetivo (parágrafos 155-168) .
202. Verificou-se que há dados não publicados em formato aberto, o que dificulta o trabalho de organizações, cidadãos, acadêmicos e instituições públicas que se utilizem dos dados e informações do portal da CD para produção de novos conhecimentos, bem como para o exercício do controle social (parágrafos 169-177) .
203. Ademais, verificou-se que devido a não implementação de determinados controles de segurança da informação, o portal da CD está sujeito a perda de informações publicadas no portal, bem como a acesso não autorizado às informações restritas que constam do portal (parágrafos 178-182) .
204. Além disso, constatou-se que, apesar de a CD adotar a boa prática de realizar avaliações internas e externas quanto à interação dos usuários com as informações do portal, tais avaliações não abarcam alguns requisitos de qualidade da informação que são importantes para a experiência do usuário com o portal (parágrafos 188-199) . 
205. Observou-se, ainda, que, apesar da existência de procedimentos formais e de manuais para garantir a qualidade das informações, tais procedimentos e manuais não abarcam alguns requisitos de qualidade da informação que são importantes para a experiência do usuário com o portal (parágrafos 188-199) . 
206. Quanto às demandas e sugestões de melhoria relativas ao portal que chegam via Ouvidoria, a CD relatou a existência da boa prática de adotar processo para gerir essas demandas e sugestões visando a possível implementação e o aperfeiçoamento do portal (parágrafos 194-196) .  
207. Nesse sentido, a norma ABNT NBR ISO 9000:2015, que provê os conceitos fundamentais, princípios e vocabulário para sistemas de gestão da qualidade, estabelece que resultados consistentes e previsíveis são alcançados de forma mais eficaz e eficiente quando as atividades são compreendidas e gerenciadas como processos inter-relacionados que funcionam como um sistema coerente.
208. Do mesmo modo, a norma ABNT NBR ISO/IEC 20000-1:2020 estabelece que a organização deve continuamente melhorar a adequação, suficiência e eficácia dos serviços, bem como determinar critérios de avaliação a serem aplicados às oportunidades de melhoria para decidir quando elas devem ser aprovadas.
209. Observa-se, nas normas citadas, a importância de que as organizações gerenciem processos e suas inter-relações como um sistema para alcançar os objetivos da qualidade da organização eficaz e eficientemente. Nesse contexto, para que as organizações sejam capazes de fornecer informações nos seus portais eletrônicos com a qualidade que se espera de uma Administração Pública mais profissional, é importante que as atividades necessárias para a prestação desse serviço à sociedade sejam organizadas em processos de trabalho, com papéis, responsabilidades e entregas bem definidas. 
210. Por esses motivos, será proposta recomendação para que a CD aperfeiçoe os processos internos relacionados com a publicação de informações em seu portal na internet, com vistas a garantir não somente o cumprimento de requisitos formais da legislação sobre transparência, mas também o cumprimento dos requisitos de qualidade da informação utilizados nesta fiscalização e outros que considerar apropriados, incluindo, nesses processos, a realização de avaliação periódica da qualidade das informações do respectivo portal na internet, de preferência anual, tendo como referência o questionário utilizado nesta fiscalização ou outro que considerar apropriado, para fins de cumprimento da legislação vigente, em especial da Lei 12.527/2011 e da Lei 13.460/2017.
211. Segundo a norma ISO/IEC 27001:2013, quando do planejamento do sistema de gestão da segurança da informação, a organização deve definir e aplicar um processo de avaliação de riscos de segurança da informação que: a) estabeleça e mantenha critérios de riscos de segurança da informação que incluam; b) assegure que as contínuas avaliações de riscos de segurança da informação produzam resultados comparáveis, válidos e consistentes; c) identifique os riscos de segurança da informação; d) analise os riscos de segurança da informação; e) avalie os riscos de segurança da informação.
212. Da mesma forma, a norma ISO/IEC 27002:2013 estabelece que é essencial que uma organização identifique os seus requisitos de segurança da informação, sendo a avaliação de riscos para a organização uma fonte de requisitos de segurança da informação. Ademais, estabelece que os resultados de uma avaliação de risco ajudarão a orientar e determinar as ações de gestão apropriadas e as prioridades para gerenciar os riscos de segurança da informação e a implementação dos controles selecionados para proteger contra estes riscos.
213. Desse modo, considerando a importância do requisito 'segurança' para a disponibilização das informações nos portais, entende-se cabível recomendar à CD que faça avaliação de riscos de segurança das informações disponibilizadas em seu portal e, caso julgue necessário, implemente controles para mitigá-los, tomando como base os controles constantes no questionário aplicado durante a execução da auditoria e levando-se em consideração a criticidade e a importância de cada um deles para o órgão.
214. Verificou-se, ainda, que os usuários do portal relataram algumas dificuldades pontuais que afetam a qualidade da informação disponibilizada e sua real utilidade, tais como: a impossibilidade de acesso a registros das catracas, das câmeras de vídeo, e das fotografias e identificação de visitantes (parágafo 163.1) , bem como ao conteúdo de relatórios produzidos por consultoria técnica contratada por gabinetes por meio de verba indenizatória (parágrafo 163.3) ; e a incompletude das informações quanto cadastro dos assessores parlamentares comissionados (parágrafo 163.2) , e quanto à movimentação funcional dos deputados relacionadas a férias, licenças, e nomeações (parágrafo 164.3) ; e ineficiência da ferramenta de busca utilizada no portal (parágrafos 157.1-157.9) .
215. Assim, entende-se cabível recomendar à CD que avalie as dificuldades relatadas pelos usuários no uso do portal e adotem medidas para saná-las, em especial as que foram apontadas neste relatório relativas ao funcionamento da ferramenta de busca e à falta de publicação dos seguintes conjuntos de informações: identificação dos visitantes do órgão; relatórios produzidos por consultoria contratada por gabinetes; cadastro de assessores parlamentares comissionados; e movimentações funcionais dos parlamentares. 
5. AVALIAÇÃO DA QUALIDADE DAS INFORMAÇÕES DISPONIBILIZADAS NO PORTAL DO MINISTÉRIO DA SAÚDE 
216. O objetivo do capítulo é apresentar os resultados da avaliação da qualidade das informações publicadas no portal do Ministério da Saúde (MS) . 
Achado 3: Há importantes requisitos de qualidade da informação, estabelecidos na legislação e em boas práticas, que não são atendidos pelo portal do MS, o que pode comprometer a efetiva utilização, pelos usuários, das informações publicadas.
217. Os principais problemas identificados no portal do MS estão listados abaixo: 
217.1. as informações publicadas são de difícil localização;
217.2. algumas informações de interesse coletivo ou geral não são divulgadas ou não são divulgadas com todos os dados necessários para que se tornem úteis ao usuário;
217.3. algumas informações publicadas não estão suficientemente atualizadas;
217.4. algumas informações e dados não são confiáveis; 
217.5. algumas informações publicadas não são de fácil entendimento e interpretação; e 
217.6. a maioria dados publicados não estão em formato aberto.
5.1 Critérios
a)	art. 2º do Decreto 7.724/2012; 
b)	arts. 5º, 7º, incisos I a VII, e 8º, § 3º, da Lei 12.527/2011;
c)	arts. 6º e 23 da Lei 13.460/2017;
d)	subitem 9.2.1 do Acórdão 2512/2018-TCU-Plenário;
e)	art. 29, § 1º, inciso II, da Lei 14.129/2021;
f)	subitem 1.6.6 do Acórdão 798/2020-TCU-Plenário;
g)	arts. 104, 118 e 150 da Lei 14.116/2020;
h)	ABNT NBR ISO/IEC 27002:2013;
i)	CIS Control, versão 7.1; e
j)	Cobit 5: Enabling Information.
5.2 Análise de Evidências 
218. As evidências serão apresentadas individualmente em relação a cada requisito não atendido. Ao final, também serão apresentadas a avaliação geral e demais evidências relacionadas à qualidade da informação publicadas no portal do órgão.
219. A avaliação tem como base a percepção dos usuários do portal colhida a partir de grupos focais e de pesquisa com aplicação de questionário. Conforme descrito na seção 1.6 deste relatório, e detalhado no Apêndice V, os grupos focais foram realizados com usuários especializados (pesquisadores, gestores estaduais e municipais de saúde, e representantes de entidades que atual no controle social) , sob a perspectiva de atuação profissional deles. 
220. A pesquisa, por sua vez, foi realizada com usuários frequentes do portal, os quais eram solicitados a informar as páginas mais acessadas, e avaliar objetivamente a informação disponibilizada no portal quanto ao atendimento de requisitos de qualidade da informação, assim como complementar a avaliação por meio de texto livre. 
221. Reforça-se que essa avaliação objetiva foi complementada pelas evidências textuais trazidas nos campos de texto livre do questionário e, também, pelas percepções qualitativas colhidas dos usuários nos quatro grupos focais realizados. A consolidação de todas as respostas objetivas, e os comentários textuais estão autuados às peças 61-64.
222. Enfatiza-se que os requisitos 'segurança' e 'formato aberto' não foram avaliados no questionário amplo. 
223. O requisito 'segurança' foi avaliado com base em questionário de autoavaliação respondido pelo Serpro, empresa responsável pela área de tecnologia da informação que dá suporte ao portal do MS. 
224. E o requisito 'formato aberto' foi avaliado pela equipe de auditoria, a qual analisou as páginas mais acessadas e as principais seções do portal do MS.
225. Maiores detalhes quanto à metodologia de avaliação, ao questionário aplicado aos usuários, aos grupos focais, à avaliação do requisito 'formato aberto' e à autoavaliação de 'segurança' estão descritos ao final deste relatório nos apêndices respectivos. 
5.2.1 As informações publicadas são de difícil localização
226. O requisito da acessibilidade se refere à facilidade de o usuário encontrar, visualizar e recuperar uma informação no portal.  
227. A partir do questionário aplicado ao usuário amplo, e após o cálculo ponderado de todas as avaliações, obteve-se o índice 0,58, o que indica qualidade insatisfatória quanto a este requisito.
228. Essa avaliação objetiva é corroborada pelas impressões trazidas pelos usuários no campo de texto livre do questionário, pois, dos 43 comentários referentes a este requisito, trinta deles reportaram dificuldades dos usuários, tais como:
228.1. 'O site do MS é muito poluído, cansa visualmente. O site anterior era bem melhor';
228.2. 'Na seção notícias sim, mas, na busca das propostas, não muito';
228.3. 'Menus confusos e difícil de achar o conteúdo';
228.4. 'Alguns Programas de Governo, como PRONON e PROADI, não tem informações disponíveis no novo site';
228.5. 'Muitas vezes clicamos em um link que nos leva de volta a página inicial ou então abre uma página de erro';
228.6. 'É muito difícil achar qualquer coisa no novo portal. Além disso, a navegação pelo site não é intuitiva, dificultando ainda mais localizar informações. Os painéis Covid também poderiam ter uma visualização mais amigável;
228.7. 'Muito erro nas páginas e links inexistentes (fora de serviço) ';
228.8. 'Poderia ter gráficos e páginas mais acessíveis e interativas';
228.9. 'O site não expõe de forma prática e didática o caminho para as informações. O site anterior tinha uma apresentação mais simples e mais direcionada ao acesso da informação'; e
228.10. 'As informações divulgadas são simples, mas outras muito difíceis. Como as reações vacinais: a localização no Vigi Med é tão dificultada que perece proposital a ação da ANVISA. Cujo site, inicialmente, tinha um acesso direto e depois foi para o portal 'saude.gov' e não se consegue um acesso direto fácil. Outro acesso, por exemplo, são as notas técnicas de manejo medicamentoso da covid 19 - de maio e junho de 2020. Absurdament, e as duas notas técnicas foram retiradas do acesso médico ou a qualquer que busque há meses. (...) '
229. Nos grupos focais realizados com os usuários especializados, também foi manifestada dificuldade em encontrar e acessar informações no portal. 
230. Os pesquisadores relataram que:
230.1. A informação é muito hierarquizada. Há muitos níveis e tópicos; e
230.2. Há menus que estão listados, mas que estão indisponíveis.
231. Os gestores municipais de saúde externaram que:
231.1. Parte das informações são organizadas de acordo com a estrutura do MS, o que é útil internamente, mas pode não ser a melhor maneira de organizar a informação para o público externo;
231.2. Há dificuldade de encontrar informação devido à quantidade e variedade de informações;
231.3. Deveria haver uma melhor estruturação das informações, inclusive daquelas que estão localizadas em outros portais, mas que são redirecionadas a partir do portal da saúde; e
231.4. Falta interatividade entre os usuários e o portal.
232. Por sua vez, os gestores estaduais de saúde externaram que:
232.1. Há dificuldade em encontrar as portarias relacionadas a mutirões;
232.2. A informação não se encontra de forma fácil e intuitiva no portal;
232.3. Muitas fontes de dados espalhadas no portal dificultam o trabalho;
232.4. Seria importante acessar os dados de testes covid disponíveis no Laboratório Central para acelerar a notificação e agilizar o devido tratamento;
232.5. Lentidão no acesso ao sistema de regulação - SisReg (com muito time-out nos pedidos de relatórios) ; e
232.6. Dificuldade de se obter dados por meio da plataforma TabWin (devido à complexidade de obtenção) .
233. Por fim, os representantes de organizações do controle social relataram que:
233.1. É desafiador buscar informações, pois são muitas fontes de informações aparecendo em mais de um lugar, e em locais diferentes. Parte dos dados em painéis, outros dados em boletins; 
233.2. Há dificuldades em acessar documentos elaborados pelo MS. Há multiplicidade de fontes com informações discrepantes sobre um mesmo assunto;
233.3. A migração do portal apresenta muitos problemas, links quebrados, processo de migração demorado, sem acesso de fato à informação pública sem obstáculos, não encontrando a informação que precisa; 
233.4. Foram criadas diferentes bases de dados para um mesmo tipo de dado. Não estão unificados, impossibilitando rastrear o mesmo processo em diferentes bases. Ex.: Redcap para pacientes com suspeita de covid, que foi descontinuado. Depoi, s criaram a base para hospitalizações Sivep-Gripe;
233.5. O Brasil emitiu três edições do plano de contingência de resposta à pandemia, em fevereiro/20, novembro/20 e fevereiro/21. Mas não se tem acesso ao plano de contingência emitido em novembro/20;
233.6. Dificuldades de acesso em relação às contratações emergenciais: há informações ausentes sobre as compras e aquisições, números e íntegras dos processos de compra, editais e fases da licitação e download da íntegra dos contratos. Há problemas de multiplicidade de fontes para acessar as compras públicas em relação à Covid: há informações no portal do MS, no painel da CGU sobre monitoramento das compras públicas, e no Painel de Compras do Governo Federal;
233.7. Há dificuldades de acesso aos dados da covid, pois estão espalhados: LocalizaSUS, Portal do MS em boletins, Open DataSus (https://opendatasus.saude.gov.br/) e covid.saude.gov.br;
233.8. Em relação aos testes covid, há um sistema para laboratórios públicos e outro para os privados. Muitas vezes, não é possível realizar cruzamento de dados entre os dois bancos/sistemas. Os dados estão fragmentados. Isso dificulta a realização de diagnósticos do que está acontecendo com a pandemia. Há defasagem dos dados, e indisponibilidade dos bancos. Bancos fragmentados. Em relação à vacinação, ocorrem os mesmos problemas relacionados aos testes. Os bancos não estão consolidados. É impossível conhecer a quantidade de pessoas com cada tipo de vacina que ainda estão testando positivo porque não é possível cruzar o banco de vacinação com o banco de testagem e os dados de hospitalização. A dificuldade de acesso aos dados não ajuda a encontrar problema, ou fazer uma recomendação que ajudaria a resolver o problema; e
233.9. Os dados desaparecem dos painéis ao utilizá-los por mais tempo, sendo necessário recarregar os painéis. Acontece com frequência.
5.2.2. As informações publicadas não estão suficientemente atualizadas
234. Este requisito - atualidade - refere-se à percepção do usuário de que a informação não é atualizada periodicamente. 
235. A partir do questionário aplicado ao usuário amplo, após o cálculo ponderado de todas as avaliações, obteve-se o índice 0,59, o que indica qualidade insatisfatória quanto a este requisito.
236. Essa avaliação objetiva foi corroborada pelas impressões textuais trazidas pelos usuários no respectivo campo de texto livre do questionário. Houve 26 comentários relatando dificuldades relacionadas ao requisito atualidade, tais como:
236.1. 'Alguns endereços eletrônicos, principalmente sobre vacinas, estão desatualizados ou mal geridos';
236.2. 'Especialmente em relação ao plano de vacinação, a informação quase sempre se encontra desatualizada';
236.3. 'Últimas atualizações dos Programas PROADI e PRONON são de 2019 ou 2020';
236.4. 'Tem procedimentos que precisam ser atualizados principalmente na parte de 'doenças de A a Z';
236.5. 'Há grande demora na atualização de informações. E há páginas de programas que não exibem as informações corretas';
236.6. 'Não, nem o painel de casos e óbitos do covid está atualizado';
236.7. 'O setor público como um todo sofre do mal da atualização e da resposta imediata aos anseios e dúvidas da população. Quase sempre é uma resposta morosa e muito burocratizada. A transparência e efetividade ficam a desejar'; e
236.8. 'Números frequentemente atrasados'.
237. Nos grupos focais realizados com os usuários especializados, também foi manifestada dificuldade em relação ao requisito atualidade. 
238. Os pesquisadores relataram que a informação disponibilizada no portal 'Saúde de A a Z', no item tuberculose, está totalmente defasada. O portal 'Saúde de A a Z' é uma referência para profissionais das secretarias de saúde, que o reproduzem em seus respectivos sites.
239. Por sua vez, os gestores estaduais de saúde externaram que, quanto às informações sobre produção e faturamento, os dados ficam disponíveis no portal com noventa dias de atraso.
240. Já os representantes das entidades de controle social relataram que, em relação aos testes de covid, há defasagem dos dados, e atraso na disponibilização dos dados.
241. Os gestores municipais de saúde não mencionaram dificuldades em relação ao requisito atualidade. 
5.2.3 Algumas informações de interesse coletivo ou geral não são divulgadas no portal do MS, ou não são divulgadas com todos os dados necessários para que se tornem úteis
242. O requisito da completeza se refere à percepção do usuário de que todos os dados necessários e suficientes para que a informação seja útil não estão disponíveis. 
243. A partir do questionário aplicado ao usuário amplo, e após o cálculo ponderado de todas as avaliações, obteve-se o índice 0,59, o que indica qualidade insatisfatória quanto a este requisito. 
244. Essa avaliação objetiva é corroborada pelas impressões textuais trazidas pelos usuários no campo texto do questionário, pois, dos 35 comentários referentes a este requisito, grande parte deles exemplificam dificuldades quanto à completeza das informações disponíveis no portal do MS, tais como:
244.1. Falta informação sobre imunização para pessoas com doenças graves;
244.2. Faltam muitas informações e nem sempre as que existem estão completas;
244.3. Faltam remissões ao material de referência, muitas vezes;
244.4. No site, constam dados somente da rede credenciada. Faltam dados da dispensação e uma base para consulta;
244.5. Parece que muita coisa se perdeu na migração para o novo formato do portal;
244.6. Alguns textos na parte de 'Saúde de A a Z' precisam ser completados e links serem direcionados corretamente para se ter um bom entendimento do que se está lendo;
244.7. Falta informação sobre a pandemia para profissionais de saúde;
244.8. São necessários dados do Brasil, centralizados no Governo Federal, para download dos seguintes campos: Data da Ocorrência, UF, Município, Causa da Morte (Pneumonia, SRAG, COVID, Insuficiência Respiratória, etc.) , Sexo, Faixa Etária, Classe Social, Local do Óbito (Hospital, Residência, via Urbana, Outros) e a Quantidade de Mortes; e
244.9. No e-Gestor, faltam muitas informações de programas que migraram para esta plataforma, como por exemplo o SISPRENATAL, que não permite gerar a lista de gestantes acompanhadas pelo município; a validação de produção do SISAB está bastante confusa, não é possível acompanhar os indicadores do Previne Brasil em tempo real, ou seja, antes do fechamento do quadrimestre; o Bolsa Família não migrou totalmente para o e-SUS, gerando demora para saber se a população está sendo atendida; entre outros.
245. Ademais, no grupo focal realizado com os representantes de organizações do controle social, também foram manifestadas dificuldades quanto à completeza das informações do portal do MS:
245.1. 'Há dificuldades quanto aos dados sobre casos e óbitos relacionados à covid entre os povos indígenas. Quem analisa não usa dados oficiais e, sim, dados da sociedade civil'; e
245.2. 'Documentos que o próprio MS diz que emitiu, ao buscar esses documentos no portal, não se encontram todos. Há documentos que a OPAS diz que o MS já emitiu, mas não se encontram no portal'. 
246. Nos grupos focais realizados com os pesquisadores, com os gestores estaduais e com os gestores municipais de saúde não houve menção ao requisito completeza.
5.2.4 A fonte da informação e os dados publicados não são confiáveis 
247. O requisito da confiabilidade se refere à percepção do usuário de que a informação é confiável. 
248. A partir do questionário aplicado ao usuário amplo, após o cálculo ponderado de todas as avaliações, obteve-se o índice 0,69, o que indica qualidade insatisfatória quanto a este requisito.
249. Essa avaliação objetiva foi corroborada pelas impressões textuais trazidas pelos usuários no respectivo campo de texto livre do questionário. Houve 23 comentários relatando dificuldades relacionadas à confiabilidade das informações disponíveis no portal do MS, tais como:
249.1. 'A publicação pode facilmente ser mudada e/ou manipulada';
249.2. 'Dados tendenciosos';
249.3. 'Infelizmente não é possível confiar, a percepção é que os dados são manipulados';
249.4. 'Não é possível confiar sem transparência nas informações'; e
249.5. 'No tocante ao assunto covid-19, sinto uma interferência evidente da política, desvirtuando o que está realmente acontecendo no acolhimento aos pacientes'.
250. Nos grupos focais realizados com os usuários especializados, também foi manifestada dificuldade em relação ao requisito confiabilidade. 
251. Os pesquisadores relataram:
251.1. Presença de informações em que a fonte são os próprios autores (saúde masculina) ;
251.2. Ausência de referenciamento; e
251.3. Algumas informações são disponibilizadas no Datasus, mas não no portal do MS.
252. Ademais, no grupo focal realizado com os representantes de organizações do controle social, também foram manifestadas dificuldades quanto à confiabilidade das informações do portal do MS:
252.1. 'Sobre as vacinas aplicadas, há divergências entre os microdados e os dados presentes nos painéis, que em tese eram os mesmos dados e estavam atualizados no mesmo dia. Número de registro diferente, em torno de um milhão de doses, que aparece em uma fonte, mas não aparece em outra';
252.2. 'Diferenças entre dados de ocupação de leitos obtidos por meio de API e via base de dados que foi recentemente aberta. Diferença entre as duas fontes';
252.3. 'Quando o próprio gestor questiona a qualidade da sua informação, ou dizia que não era tudo covid, que as notificações eram mentirosas, aliado aos bancos de dados sem transparência, coerência, consistência, grande parte dos pesquisadores buscava bases que não eram as bases oficiais';
252.4. 'Descrédito do gestor do banco em relação à informação que ele dá, gera descrédito com dado oficial';
252.5. 'Não só em relação à covid, mas com outras doenças também. Busca por fontes alternativas que não as fontes oficiais'; e
252.6. 'As muitas mudanças na forma de divulgar os dados, desde a aumentar a fonte do número de recuperados, são propaganda e não comunicação pública. Informações de interesse público, privilégio da comunicação no sentido publicitário ao invés da publicidade enquanto princípio da administração pública'.
253. Por sua vez, os gestores estaduais de saúde externaram que:
253.1. 'Os dados não batem com os do SisReg (sistema de centrais de regulação) ';
253.2. 'Houve registros duplicados no início da vacinação, mostrando usuário vacinado cem vezes';  e
253.3. 'Dados fornecidos pelos estados são incompatíveis com os dados no portal do MS'.
254. Já os gestores municipais de saúde não mencionaram dificuldades em relação ao requisito confiabilidade.
5.5.5 Há dificuldades de entendimento das informações publicadas, a exemplo daquelas publicadas no portal 'Saúde de A a Z'
255. O requisito da clareza se refere à percepção do usuário de que a informação é clara, contem ambiguidade e é facilmente compreendida. 
256. A partir do questionário aplicado ao usuário amplo, e após o cálculo ponderado de todas as avaliações, obteve-se o índice 0,67, o que indica qualidade insatisfatória quanto a este requisito. 
257. Essa avaliação objetiva também foi corroborada pelas impressões textuais trazidas pelos usuários no respectivo campo de texto livre do questionário. Houve 27 manifestações em relação à clareza das informações disponíveis no portal do MS, sendo que, em boa parte delas, os usuários relataram dificuldades, tais como: 
257.1. 'Muitas vezes são disponibilizadas informações em quadros e a explicação se encontra em notas técnicas pouco intuitivas';
257.2. 'Para entendimento é necessário conhecer muito política pública o que não representa a realidade';
257.3. 'Gostaria de mais explicações sobre a pandemia para os profissionais de saúde';
257.4. 'Nem para leigo, nem para cientista';
257.5. 'Nem todas as informações são de fácil entendimento';
257.6. 'Às vezes, quando se trata de portarias, tenho mais dificuldade de interpretar';
257.7. 'As pesquisas são complexas'; e
257.8. 'Com o novo programa Previne Brasil - deixou muitas dúvidas sobre programas que trabalham com prevenção e promoção de saúde, como o NASF'.
258. Nos grupos focais realizados com os usuários especializados, também foi manifestada dificuldade em relação ao requisito clareza. 
259. Os pesquisadores relataram:
259.1. 'Utilização de termos complexos, como, por exemplo, o termo cefaleia, no portal 'Saúde de A a Z', dentro do verbete da dengue'; e
259.2. 'Quanto ao câncer de mama, no portal 'Saúde de A a Z', é pouco legível, há termos muito técnicos, sem fonte e desatualizados.
260. Ademais, no grupo focal realizado com os gestores municipais de saúde, também foi manifestada dificuldade quanto à clareza das informações do portal, tais como:
260.1. 'Há muita informação complexa que não se traduz em informação útil para o cidadão comum'; e
260.2. 'O portal é muito poluído'.
261. Os gestores estaduais de saúde, e os representantes de organizações do controle social, não mencionaram dificuldades em relação ao requisito clareza.
5.2.6 As informações disponibilizadas no portal do MS não são publicadas em formato aberto
262. O requisito de 'formato aberto' visa a garantir ao usuário que as informações são disponibilizadas em formato estruturado e legível por máquina, e que se permite a gravação em formatos editáveis ou abertos, tais como o CSV ou o ODS. 
263. Conforme descrito anteriormente (parágrafo 31) , a avaliação do requisito 'segurança' não foi realizada do ponto de vista do usuário, e sim a partir de avaliação própria da equipe de auditoria nas páginas e seções mais acessadas do portal. A metodologia e os detalhes da avaliação do requisito 'formato aberto' estão descritos no Apêndice IV.
264. Verificou-se que o MS, em relação à gravação das informações em diversos formatos eletrônicos, obteve uma pontuação de 0,125, o que significa que a maioria das informações não podem ser exportadas para formatos, como, por exemplo, ODS e ODT. 
265. Da mesma forma, em relação à geração das informações em formatos estruturados e legíveis por máquina, obteve-se a pontuação de 0,125, uma vez que grande parte das informações não são geradas nesses tipos de formatos, tais como XML, JSON e CSV.
266. Dessa forma, o MS, no requisito 'formato aberto' obteve o índice de 0,13, que indica que a maioria das informações disponibilizadas nas páginas mais acessadas do portal não atende ao requisito de 'formato aberto'.
267. Adicionalmente, apesar de esse requisito não ter sido avaliado diretamente pelos usuários dos grupos focais, os representantes de organizações do controle explicitaram que, apesar de ter uma aba no portal do MS sobre contratações emergenciais da covid, os dados são incompletos, não há a possibilidade de download, não são atualizados com tanta frequência, fazendo com que fossem avaliados os dados presentes no portal de compras e não do portal do MS.
268. Por outro lado, cabe relatar que o grupo focal dos representantes de organizações do controle social destacaram pontos positivos em relação aos dados abertos do MS. Eles citaram a existência de painel geral de informações que agrega todos os painéis, a disponibilidade de dados abertos em relação à síndrome respiratória aguda grave, que foram publicados recentemente, além do histórico desses dados no portal Open Datasus, bem como o Tabnet. 
5.2.6 Avaliação geral, e demais evidências relacionadas à qualidade da informação
269. A partir do questionário aplicado ao usuário amplo, após o cálculo ponderado de todas as avaliações, e considerando a média do somatório de todos os requisitos avaliados, inclusive segurança e formato aberto, obteve-se o índice 0,61.  
270. A figura mostra os resultados da avaliação do portal do MS para cada um dos requisitos, e o resultado total obtido. 
	Figura 6 - Avaliação do Portal do MS
	Fonte: elaboração da equipe de auditoria
271. Essa pontuação indica que, de maneira geral, o portal do MS não atende a importantes requisitos estabelecidos pela legislação e por boas práticas de qualidade da informação, de modo que se observa espaço para aprimoramento.
272. Cabe informar que os requisitos concisão e relevância, apesar de não terem sido bem avaliados no questionário ao usuário amplo, não foram incluídos no rol de requisitos não atendidos porque não foram citados em nenhum dos quatro grupos focais realizados.  
273. A Assessoria de Comunicação do MS (Ascom/MS) , que realiza a gestão do portal, esclareceu, em entrevista e em resposta ao ofício de requisição (peças 51 e 52) , sobre os processos e procedimentos internos que se relacionam com a qualidade da informação.
274. Preliminarmente, informou que, tendo em vista o disposto no Decreto 9.756/2019, que instituiu o portal único 'gov.br', e dispôs sobre as regras de unificação dos canais digitais do governo federal, a consolidação dos portais governamentais do Poder Executivo federal na internet cabe à Secretaria Especial de Comunicação Social (Secom) , da Secretaria de Governo da Presidência da República (peças 51 e 52) .
275. Entretanto, a despeito da migração para o portal único 'gov.br', a gestão do conteúdo disponibilizado pelo MS permanece sendo realizada pela Ascom/MS.
276. As solicitações para publicação de releases, notas informativas e agendas de autoridades são solicitadas por e-mail à Ascom/MS e são atendidas pela equipe de empresa de comunicação corporativa contratada pelo MS (peça 52, p. 1) . 
277. Por sua vez, as publicações específicas, como portarias, decretos, contratos e demais informações de atendimento à transparência do órgão são inseridas por pontos focais nas secretarias responsáveis pela informação e por servidores lotados na Ascom/MS que atuam no apoio à publicação das informações (peça 52, p. 1) .
278. Quanto às normas e orientações para publicação no portal do MS, a Ascom/MS informou realizar diariamente reunião com os Núcleos de Comunicação inseridos nas secretarias para alinhamento das ações estratégicas em comunicação do órgão, e que a norma utilizada para divulgações no Portal da Saúde é o estrito cumprimento das atribuições do MS, não sendo permitido quaisquer publicações que fogem das diretrizes definidas pela gestão do MS, bem como a observância dos princípios basilares da administração pública (peça 52, p. 1) .
279. Referente às publicações de releases e notas informativas, a Ascom/MS orienta a necessidade de direcionar o conteúdo produzido para um discurso unificado, tendo em vista a missão do MS na promoção, recuperação e vigilância em saúde pública. No tocante às agendas de autoridades e demais conteúdos destinados à transparência ativa e acesso à informação, a Ascom/MS orienta estrito cumprimento legal do acesso às informações pleiteadas pelos órgãos de controle (peça 52, p. 1) .
280. Quanto a procedimentos para garantir a qualidade da informação, informou que todo conteúdo é validado e aprovado com as áreas técnicas e/ou com os gestores do MS antes da publicação no portal (peça 51, p. 6) . 
281. Quanto a avaliações do portal, a Ascom/MS informou que contrato emergencial firmado com a empresa de comunicação corporativa para o gerenciamento e planejamento estratégico do MS não previu produtos com essa finalidade (peça 51, p. 6) .
282. Quanto a pesquisas de satisfação com usuários do portal, a Ascom/MS informou que não é sua responsabilidade avaliar a satisfação dos usuários do portal único com critérios de usabilidade e facilidade de acesso (peça 51, p.6) .
283. Quanto a sugestões de melhorias no portal, informou que não há material consolidado, pois os contratos das empresas de comunicação corporativa firmados com a pasta para o monitoramento e atualização do Portal da Saúde não previram produtos com essa finalidade (peça 51, p. 6) . 
284. Por outro lado, a Ascom/MS informou que disponibiliza canais de contato direto com as equipes técnicas de imprensa, bem como há, nos setores institucionais das secretarias, pontos de contato em que o cidadão pode enviar dúvidas, sugestões ou reclamações. E há, semanalmente, reuniões com a participação dos Núcleos de Comunicação das secretarias, para discussão de melhorias na qualidade de divulgações nos canais de comunicação do MS, e compartilhamento de sugestões, dúvidas ou reclamações recebidas sobre os conteúdos disponibilizados no Portal da Saúde (peça 51, p. 6) .
285. Quanto às demandas por informações que chegam por meio da LAI, não informou sobre a existência de um processo de trabalho formal de análise e possível inclusão, no portal, de informações demandadas recorrentemente.
286. Durante a realização dos grupos focais, algumas sugestões e boas práticas foram citadas em relação às informações disponibilizadas no portal do MS.
287. O grupo focal dos gestores municipais de saúde sugeriu que houvesse a criação de um conselho discursivo, com encontros trimestrais entre os gestores do portal e os gestores públicos de saúde, além dos profissionais de saúde.
288.  O grupo citou também algumas características do portal do Conasems que poderiam ser replicadas no portal do MS, tais como: 
288.1. Dúvidas recorrentes se transformam em notas técnicas; 
288.2. Agilidade na publicação de informações úteis aos gestores; 
288.3. Melhor acessibilidade às informações; 
288.4. Linguagem apropriada ao gestor; e
288.5. Manual do gestor e interatividade do portal com o usuário. 
289. Por sua vez, o grupo focal dos pesquisadores sugeriu que, para que se assegurasse a qualidade da informação de saúde publicada, houvesse a adoção de processo de certificação das páginas do portal. 
290. O grupo informou que a certificação, realizada por agências certificadoras, garante que a informação publicada é compreensível e confiável. No Brasil, o grupo citou que a iniciativa cabe ao Laboratório Internet, Saúde e Sociedade (LaISS) , à Escola Nacional de Saúde Pública Sergio Arouca (ENSP) e à Fundação Oswaldo Cruz (Fiocruz) . No exterior, foi citada a fundação Health On The Net como exemplo de entidade de certificação de páginas de saúde.
5.3 Causas
a)	Ausência ou insuficiência de processos e procedimentos para garantir a qualidade das informações, que considerem, além dos requisitos de acessibilidade e usabilidade, os demais requisitos de qualidade da informação avaliados nesta auditoria, incluindo, nesses processos, a realização de avaliação periódica da qualidade das informações do respectivo portal na internet; e
b)	Possível ineficiência da ferramenta de busca.
5.4 Efeitos e riscos decorrentes da manutenção da situação encontrada
a)	Restrição ao direito fundamental de acesso à informação de interesse público (potencial) ;
b)	Dificuldades para a realização do controle social efetivo (potencial) ;
c)	Dificuldades para que organizações, cidadãos, acadêmicos e instituições públicas utilizem os dados e informações do portal do MS para produção de novos conhecimentos; e
d)	Acessos não autorizados, que podem gerar alterações indevidas e vazamentos de informações do portal do MS, ocasionando perda de confiabilidade dos usuários nas informações publicadas (potencial) .
5.5 Conclusão
291. Com base no exposto, conclui-se que há importantes requisitos de qualidade da informação, estabelecidos na legislação e em boas práticas, que não são atendidos pelo portal do MS, o que pode comprometer sua real utilidade pelos usuários.
292. Usuários relataram que a existência de informações publicadas no portal do MS que são de difícil localização, não estão suficientemente atualizadas, não são divulgadas com todos os dados necessários para que se tornem úteis, não são confiáveis, e não são de fácil entendimento e interpretação (parágrafos 226-261) , o que restringe o direito de acesso à informação de interesse público, e dificulta a realização do controle social efetivo.
293. Verificou-se que há dados não publicados em formato aberto, o que dificulta o trabalho de organizações, cidadãos, acadêmicos e instituições públicas que se valem dos dados e informações do portal do MS para produção de novos conhecimentos, bem como para o exercício do controle social (parágrafos 262-268) .
294. A partir das informações obtidas com os gestores, por meio de ofício e entrevista, constatou-se que não há pesquisas e testes recorrentes, nem há avaliação, interna ou externa, que abarque os requisitos de qualidade da informação (parágrafos 281-282) .
295. Quanto à qualidade da informação, observou-se que inexistem procedimentos formais para garantir a qualidade das informações, bem como inexistem processos formais para gerir as sugestões de melhoria no portal, e processos formais para a análise e inclusão, no portal, de informações recorrentemente demandadas via LAI (parágrafos 280, 283 e 285) 
296. Nesse sentido, a norma ABNT NBR ISO 9000:2015, que provê os conceitos fundamentais, princípios e vocabulário para sistemas de gestão da qualidade, estabelece que resultados consistentes e previsíveis são alcançados de forma mais eficaz e eficiente quando as atividades são compreendidas e gerenciadas como processos inter-relacionados que funcionam como um sistema coerente.
297. Do mesmo modo, a norma ABNT NBR ISO/IEC 20000-1:2020 estabelece que a organização deve continuamente melhorar a adequação, suficiência e eficácia dos serviços, bem como determinar critérios de avaliação a serem aplicados às oportunidades de melhoria para decidir quando elas devem ser aprovadas.
298. Observa-se, nas normas citadas, a importância de que as organizações gerenciem processos e suas inter-relações como um sistema para alcançar os objetivos da qualidade da organização eficaz e eficientemente. Nesse contexto, para que as organizações sejam capazes de fornecer informações nos seus portais eletrônicos com a qualidade que se espera de uma Administração Pública mais profissional, é importante que as atividades necessárias para a prestação desse serviço à sociedade sejam organizadas em processos de trabalho, com papéis, responsabilidades e entregas bem definidas. 
299. Por esses motivos, será proposta recomendação para que o MS aperfeiçoe os processos internos relacionados com a publicação de informações em seu portal na internet, com vistas a garantir não somente o cumprimento de requisitos formais da legislação sobre transparência, mas também o cumprimento dos requisitos de qualidade da informação utilizados nesta fiscalização e outros que considerar apropriados, incluindo, nesses processos, a realização de avaliação periódica da qualidade das informações do respectivo portal na internet, de preferência anual, tendo como referência o questionário utilizado nesta fiscalização ou outro que considerar apropriado, para fins de cumprimento da legislação vigente, em especial da Lei 12.527/2011 e da Lei 13.460/2017. 
300. Verificou-se, ainda, que os usuários do portal relataram algumas dificuldades pontuais que afetam a qualidade da informação disponibilizada e sua real utilidade, tais como: a desatualização e o difícil entendimento dos verbetes da página 'Saúde de A a Z' (parágrafos 238, 244.6, 259.1 e 259.2) ; e a ineficiência da ferramenta de busca utilizada no portal (parágrafos 231.2, 233.1 e 233.2) .
301. Desse modo, entende-se cabível recomendar ao MS que avalie as dificuldades relatadas pelos usuários no uso do portal e adotem medidas para saná-las, em especial as que foram apontadas neste relatório relativas à falta de atualização e de indicação de fontes e referências da página 'Saúde de A a Z'; e ao funcionamento da ferramenta de busca do portal.
6. ANÁLISE DOS COMENTÁRIOS DOS GESTORES 
302. Este capítulo do relatório atende ao disposto nas Normas de Auditoria do TCU, itens 144 a 148. Também atende ao disposto no art. 14 da Resolução TCU 315/2020, no sentido de oportunizar aos destinatários das deliberações a apresentação de comentários sobre as propostas da equipe de auditoria, solicitando, em prazo compatível, informações quanto às consequências práticas da implementação das medidas aventadas e eventuais alternativas. 
303. A inclusão e a análise desses comentários no relatório final resultam em um documento que não só apresenta os achados, as conclusões e as propostas da equipe, mas também a perspectiva dos gestores e as ações corretivas que pretendem tomar.
6.1 Comentários dos Gestores do Tribunal de Contas da União
304. Os comentários dos gestores do TCU foram apresentados por meio do Ofício 13/2021-Segepres, de 27/8/2021 (peça 80) . Preliminarmente, foi informado que as informações prestadas foram colhidas junto às áreas ligadas ao objeto da auditoria, isto é, Secretaria de Comunicação (Secom) , e Secretaria de Soluções de Tecnologia da Informação (STI) . 
305. Quanto aos problemas identificados e às recomendações propostas no relatório preliminar da fiscalização, manifestaram-se nos seguintes termos (peça 80, p. 3-4) :
'7. Conforme o inciso I do art. 9º da Portaria-TCU 330, de 4/10/2019, cabe à Secom, como gestora do Portal do TCU, definir padrões, diretrizes e emitir orientações inerentes à arquitetura de informação, à gestão de conteúdo, à usabilidade, à disponibilidade, à atualidade e à acessibilidade dos conteúdos a serem publicados.
8. Entretanto, cabe mencionar que o art. 10 do referido normativo dispõe que a administração de conteúdo do Portal poderá ser realizada de forma descentralizada pelas unidades da Secretaria do TCU, denominadas gestoras de conteúdo. Nesse contexto, cada unidade do TCU tem responsabilidade sobre a gestão de seus conteúdos no portal.
9. Feitas essas considerações iniciais, convém ressaltar a qualidade e a importância da fiscalização realizada pela equipe da Sefti, bem como a utilidade dos achados da auditoria, uma vez que trazem elementos de grande valia para ações de reestruturação do Portal. Nessa linha, considerando a atribuição da Secom como unidade gestora do Portal do TCU, nos termos da Portaria-TCU 330/2019, observa-se que essa unidade vem realizando atividades contínuas para alinhar e coordenar as ações de comunicação institucional via Portal do TCU.
10. Em relação à proposta de recomendação para aperfeiçoamento dos processos internos relacionados à publicação de informações no Portal e à avaliação periódica da qualidade dessas informações pelos usuários (item 312.1 do relatório de auditoria) , ratifica-se que é possível identificar oportunidades de melhoria que poderiam, desde já, ser implementadas, sem prejuízo de que medidas mais robustas possam ser incluídas no próximo plano operacional desta Secretaria.
11. Nesse sentido, é possível mencionar ação que deverá contribuir desde já com a melhoria da qualidade de parte do conteúdo divulgado no Portal do TCU, a qual se encontra em andamento, conforme formalizado pela Ordem de Serviço conjunta Segecex-Segepres 14, de 9/7/2021, que trata da constituição de grupo de trabalho formado pela Secom e Secretaria de Orientação, Métodos, Informações e Inteligência para o CE e o Combate à Corrupção (Soma) , com o objetivo de aprimorar os produtos e peças de comunicação relacionados diretamente aos resultados dos trabalhos de controle externo e aperfeiçoar relatórios e instruções de controle externo. Essas melhorias nos produtos e peças de comunicação deverão ser propostas a partir das necessidades dos usuários internos e externo.
12. Ademais, vale ressaltar que a necessidade de melhorias no Portal já havia sido identificada e foram incluídos no atual Plano Diretor de Tecnologia da Informação (PDTI 2021-2023) recursos para remodelar o Portal, o que envolve a criação de novo ambiente, com melhoria da infraestrutura e da plataforma utilizada. Em um segundo momento, serão direcionados esforços para ações voltadas ao aprimoramento da qualidade das informações, de forma mais específica e pontual. 
13. No tocante à proposta de encaminhamento constante do item 312.2 do relatório de auditoria, conforme informações da área de TI, verificou-se que as recomendações de segurança dadas pela equipe de auditoria tiveram por base os frameworks CIS e ISO27002, que não são exclusivas para o Portal e abrangem todo o ambiente.
14. Ressalta-se que a melhoria da segurança no ambiente do TCU é prioridade do atual ciclo de evoluções de sistema e de infraestrutura de tecnologia da informação do Tribunal. Nesse sentido, conforme a Portaria-TCU 74, de 2/6/2021, foi instituído o Programa TCU+Seguro, o qual tem como objetivo definir, articular e acelerar o desenvolvimento e a implementação de práticas, soluções, normas, processos de trabalho e demais elementos que visem ao fortalecimento da Segurança da Informação no TCU.
15. Embora o foco do Programa TCU+Seguro não seja especificamente adaptações no Portal do TCU, seu escopo contém ações de segurança da informação que devem ter impacto nas múltiplas soluções de TI em produção no âmbito do Tribunal. São 54 ações de tecnologia da informação além de outras relacionadas aos eixos de comportamento e de gestão de riscos e continuidade. Todas essas iniciativas visam a 'construção de ambiente interno compatível com uma cultura de consciência, cuidado, responsabilidade e colaboração quanto às necessidades e práticas de segurança da informação'. 
16. Acrescenta-se que, mesmo não havendo ações específicas para tratar dos frameworks recomendados na auditoria, a área de TI do Tribunal realizará avaliação acerca da pertinência de inclusão de novas ações no Programa referentes a esse tema. 
17. No que diz respeito ao item 312.3 do relatório de auditoria, importa destacar que as dificuldades relatadas pelos usuários do Portal envolvem diferentes conteúdos e serviços, a exemplo de plataformas e soluções de tecnologia como Conecta, Pesquisa de Jurisprudência, serviço de Push de processos, Agenda das autoridades, entre outros. Essas soluções encontram-se sob responsabilidade de áreas distintas do Tribunal, tais como Secretaria de Gestão de Processos, STI, Secretaria das Sessões, e Assessoria de Relações Institucionais e Cerimonial. Dessa forma, os problemas identificados deverão ser sanados pelas áreas competentes e, por isso, serão encaminhados a cada uma das unidades, quando da deliberação definitiva do Tribunal acerca do referido relatório de auditoria, a fim de que adotem as providências para incluir, no seu planejamento, ações necessárias para tratá-los.
18. Especificamente no tocante à não-publicação de dados em formato aberto, por ser o item com menor nota na avaliação desta auditoria, sugere-se à equipe de auditoria que seja apresentado maior detalhamento a respeito dos critérios utilizados para a definição das páginas em desacordo com a divulgação de informação "em formato aberto". Isso porque algumas áreas que entraram análise realizada, como, por exemplo, o menu "Institucional", contém conteúdo textual e não contempla opção para download.
19. Por último, informo que a Secretaria-Geral da Presidência, por meio de suas unidades diretamente envolvidas com objeto da Auditoria Operacional de que trata o TC-Processo 037.554/2020-4, encontra-se à disposição para otimizar os mecanismos de transparência e disponibilizar informações de qualidade no Portal do TCU da forma que melhor atenda às necessidades dos usuários, bem como se coloca à disposição para apresentar eventuais novas informações pertinentes ao mencionado processo de fiscalização.'
6.1.1 Análise da equipe de auditoria
306. Quanto ao aperfeiçoamento dos processos internos relacionados à publicação de informações no portal e à avaliação periódica da qualidade das informações pelos usuários, verifica-se o entendimento, por parte dos gestores, de que as recomendações propostas são consideradas pertinentes, e devem ser incorporadas a outras iniciativas já em curso no âmbito do TCU. 
307. Quanto às recomendações relativas a riscos de segurança das informações disponibilizadas no portal, e considerando a instituição recente, em 2/6/2021, do Programa TCU + Seguro, que visa o fortalecimento da segurança da informação no TCU, entende-se pertinente, mas não suficiente, a manifestação dos gestores de que o TCU avaliará a inclusão de ações referentes à temática da publicação em portais contidas nos frameworks indicados pela equipe de segurança, assim, a recomendação deve ser mantida. 
308. Quanto às diferentes dificuldades relatadas pelos usuários do portal, e a informação de que se encontram sob a responsabilidade de áreas distintas do TCU, entende-se pertinente a manifestação dos gestores de que os problemas identificados serão sanados pelas áreas competentes, sendo encaminhados a cada uma das unidades quando da deliberação definitiva do Tribunal.
309. Especificamente quanto à não publicação de dados em formato aberto, e à solicitação de maior detalhamento dos critérios utilizados para definição das páginas em desacordo com o requisito de formato aberto, cumpre esclarecer que tal detalhamento constou do Apêndice IV do relatório preliminar que foi encaminhado para comentário dos gestores (peça 65, p. 81-82) . Ressalte-se que essa mesma avaliação consta do Apêndice IV do presente relatório. 
310. Desse modo, entende-se que os gestores não discordam dos problemas identificados pela equipe de auditoria, tampouco discordam das recomendações propostas ao TCU, as quais devem ser mantidas.
6.2 Comentários dos Gestores da Câmara dos Deputados
311. Os comentários dos gestores da CD foram apresentados por meio do Ofício 42/2021/Secin, de 10/9/2021 (peças 81 e 82) . Preliminarmente, foi informado que a Assessoria de Projetos e Gestão solicitou informações à Diretoria-Executiva de Comunicação e Mídias Digitais (Direx) e à Diretoria de Inovação e Tecnologia da Informação (Ditec) , e apresentou uma síntese dos problemas apontados pela equipe de fiscalização, bem como as considerações apresentadas pela Direx e Ditec, conforme transcrição abaixo (peça 81, p. 1-3) :
'3. Em seu relatório, o TCU indica cinco critérios que obtiveram desempenho insuficiente em sua avaliação, feita por meio de pesquisa com cidadãos e grupos focais com especialistas. O primeiro quesito refere-se a dificuldades de entendimento das informações sobre a atividade legislativa. O TCU apontou que, entre os cidadãos comuns, há muitos relatos de dificuldade de entendimento dos trâmites e dos termos específicos. Em contraposição, a Direx argumenta que essas dificuldades vêm sendo abordadas e mitigadas desde o lançamento do projeto Virada Digital. Acrescenta que está em andamento um projeto com essa finalidade, que irá reformular as páginas de propostas legislativas, em conjunto com a Secretaria-Geral da Mesa (doc. 5) . 
4. Outro apontamento do TCU foi sobre a dificuldade de localizar as informações publicadas. Foi identificado que a ferramenta de busca de proposições é ruim e que a mudança do site o tornou mais difícil e menos transparente. Em sua resposta (doc. 5) , a Direx afirma que não há problemas com a busca de proposições, sendo que foi adotada, recentemente, a ferramenta Google, a mais eficiente do mercado mundial. Esclareceu, também, que as metodologias adotadas para a reorganização das principais páginas do portal tiveram por objetivo justamente tornar a navegação mais fácil. 
5. A terceira vulnerabilidade apresentada pelo TCU é que algumas informações de interesse geral não são divulgadas, ou não com todos os dados necessários. Faltam dados, por exemplo, sobre o CPF de servidores comissionados, os contatos dos setores, a movimentação de deputados (licenças, posse de suplentes) , o conteúdo dos relatórios feitos por consultorias externas e pagos com cota parlamentar, e os dados de acesso pelas catracas. Em resposta, a Direx assevera que há decisão de centralizar o contato dos cidadãos no Fale Conosco e Disque-Câmara, com o objetivo de garantir registro e monitoramento. Sobre os demais aspectos, os órgãos consultados não se pronunciaram por considerarem "atinentes a regras administrativas da Câmara". 
6. O quarto ponto levantado pelo TCU é o de que o portal pode estar sujeito a perda de informações publicadas, bem como a acesso não autorizado às informações restritas. Esse risco se deve à não implementação de determinados controles de segurança da informação. Neste quesito, a avaliação foi baseada em questionário específico encaminhado e respondido pela Diretoria de Inovação e Tecnologia da Informação (Ditec) . Em sua resposta (doc. 8) , a Ditec informa que está organizando o processo de avaliação dos riscos de segurança da informação, com a participação das áreas envolvidas com o portal. Acrescenta que a Estratégia de Transformação Digital, recentemente aprovada pela Casa, contempla o Programa Confiança Digital, já em andamento, que tem o objetivo de robustecer o nível de segurança do ecossistema digital da instituição. 
7. Por último, o TCU afirma que grande parte das informações institucionais, a exemplo das informações das seções de transparência, estrutura organizacional e agenda, não é publicada em formato aberto, nem é disponibilizada de forma estruturada em formatos legíveis por máquinas. Foi apontado que essa carência encontra-se nas áreas de informações institucionais e de transparência: estrutura, Presidência, agenda, história, gastos parlamentares, concursos, licitações e contratos, receitas e despesas. 
8. Com base nesses cinco pontos, o TCU propõe três recomendações. A primeira é a de aperfeiçoar os processos internos relacionados com a publicação de informações no portal da internet, contemplando também avaliações periódicas da qualidade dessas informações. Sobre esse ponto, a Direx informa que está em discussão a minuta de norma que regulamenta a governança do portal, o que irá aperfeiçoar os processos existentes (doc. 5) . 
9. A segunda recomendação do TCU é no sentido de controlar a segurança das informações disponíveis no portal, avaliando os riscos de segurança e implementando controles para mitigá-los, tomando como base os controles constantes no questionário aplicado. Sobre esse aspecto, veja-se a nota da Ditec, constante do parágrafo 6 acima. 
10. A terceira recomendação refere-se a sanar as dificuldades relatadas pelos usuários do portal, em especial as relativas ao funcionamento da ferramenta de busca e à falta de publicação de determinadas informações. Nesse ponto, cabe ressaltar as informações prestadas pela Direx sobre a nova ferramenta de busca, constantes do parágrafo 4 acima.'
6.2.1 Análise da equipe de auditoria
312. Verifica-se, a partir das considerações apresentadas, que, com exceção do item que trata da dificuldade de localizar as informações no portal, os gestores da CD não discordam dos problemas apontados pela equipe de auditoria, tampouco das recomendações propostas.  
313. Quanto a esse item específico em que houve discordância entre o apontamento da equipe de auditoria e os gestores, entende-se que a manifestação da Direx não contradisse os relatos dos usuários que sinalizam dificuldade de encontrar informações no portal. 
314. Desse modo, entende-se que os problemas identificados pela equipe de auditoria são pertinentes, e as recomendações propostas à CD devem ser mantidas.
6.3 Comentários dos Gestores do Ministério da Saúde
315. Os comentários dos gestores do MS foram apresentados pela Coordenação-Geral de Controle Interno, por meio dos Ofícios 808 e 834/2021/CDC/CGCIN/DINTEG/MS, de 17/8/2021 e de 24/8/2021 (peças 74 e 77) . 
316. Preliminarmente, cabe informar que os comentários foram colhidos junto à Diretoria de Informática do SUS, e à Assessoria de Comunicação Social (Ascom) .
317. A Diretoria de Informática do SUS manifestou-se nos seguintes termos (peça 74, p. 5-7) :
'4. Em resposta ao Despacho GAB/SE (0022198435) , reiteramos que a gestão do antigo Portal saúde ('saude.gov.br') cabia à ASCOM, todavia, haja vista o disposto no Decreto nº 9.756/19, que institui o portal único 'gov.br' e dispõe sobre as regras de unificação dos canais digitais do Governo federal, os órgãos e entidades da administração pública federal direta, autárquica e fundacional do Poder Executivo federal, até 31 de dezembro de 2020, tiveram que migrar os conteúdos de seus portais na internet para o portal único, registrado sob o domínio 'gov.br', atualmente, capitaneado pelo SERPRO.
5. A consolidação de portais governamentais na internet, sob o domínio 'gov.br', nos termos do referido diploma legal, tem sido coordenada pela Secretaria Especial de Comunicação Social - SECOM da Secretaria de Governo da Presidência da República - SEGOV.
6. A despeito da migração para o portal único 'gov.br', a gestão do conteúdo disponibilizado por esta Pasta permanece sendo realizada pela ASCOM. Incumbindo a este Departamento apenas a responsabilidade pelos aspectos tecnológicos, os quais não foram abordados no relatório preliminar de avaliação em questão.
318. A Assessoria de Comunicação Social manifestou-se nos seguintes termos (peça 77, p. 6) :
'0.6. As recomendações e o diagnóstico do TCU, já há algum tempo, fazem parte das preocupações e prioridades desta Ascom, que tem buscado se organizar para enfrentar a situação. Seu principal desafio, no presente, é a insuficiênca de servidores com as devidas competências para o desenvolvimento de atividades digitais.
0.7. Nesse sentido, a Assessoria de Comunicação espera adjudicar, já no próximo mês de setembro, contrato com empresa dedicada a serviços de Comunicação Corporativa (Processo SEI 25000.145421/2020-41) . Entre os serviços previstos para prestação por parte da empresa vencedora do pregão está a montagem e criação de páginas web, criação, edição, publicação e atualização de conteúdo para comunicação digital.
0.8. Com este reforço em sua capacidade de gerenciamento, e orientado pelas deliberações do TCU, esta Assessoria de Comunicação do Ministério da Saúde pretende desenvolver trabalho sistemático voltado para a plena compatibilização do Portal do MS à legislação em vigor e às melhores práticas do setor, em respeito às expectativas do usuário e aos direitos dos cidadãos.'
6.3.1 Análise da equipe de auditoria
319. Verifica-se, a partir das considerações apresentadas, que os gestores do MS não discordam dos problemas apontados pela equipe de auditoria, tampouco das recomendações propostas.  
320. Desse modo, entende-se que os problemas identificados pela equipe de auditoria são pertinentes, e as recomendações propostas devem ser mantidas.
321. Por fim, será proposto o encaminhamento do presente relatório à Secom/Segov, tendo em vista que ela é responsável pela consolidação de portais governamentais do Poder Executivo Federal na internet, sob o domínio 'gov.br'. 
7. CONCLUSÃO
322. A presente fiscalização teve por objetivo avaliar a qualidade das informações publicadas em portais na internet de órgãos da APF, em atendimento ao subitem 9.2.1 do Acórdão 2512/2018-TCU-Plenário (relator Ministro-substituto Augusto Sherman Cavalcanti) . Inicialmente, foram selecionados quatro órgãos para serem auditados, porém, devido a dificuldades encontradas durante a etapa de execução dos trabalhos, foram avaliados apenas os portais do TCU, da CD e do MS, deixando-se de avaliar o portal do MCidadania. 
323. Constatou-se que, embora os portais dos três órgãos fiscalizados tenham pontos positivos no que diz respeito a qualidade das informações prestadas, há importantes requisitos, estabelecidos na legislação e em boas práticas, que não são atendidos por esses portais, o que pode comprometer a efetiva utilização, pelos usuários, das informações publicadas. 
324. Quanto ao portal do TCU, constatou-se que boa parte das informações publicadas são de difícil localização, não estão suficientemente atualizadas, não são divulgadas com todos os dados necessários para que se tornem úteis e não são publicadas de forma concisa.
325. Em relação ao portal da CD, verificou-se que parcela das informações publicadas são de difícil localização, não são divulgadas com todos os dados necessários para que se tornem úteis e que há dificuldades de entendimento das informações sobre a atividade legislativa, a exemplo das informações sobre a tramitação de propostas.
326. No que diz respeito ao portal do MS, observou-se que há um conjunto de informações publicadas que são de difícil localização, não estão suficientemente atualizadas, não são divulgadas com todos os dados necessários para que se tornem úteis, não são confiáveis e não são de fácil entendimento e interpretação.
327. Também foi constatado que, nos três portais avaliados, uma grande parte dos dados disponíveis não é publicada em formato aberto, em desconformidade com a LAI (Lei 12.527/2011) . 
328. Finalmente, verificou-se que, devido a não implementação de determinados controles de segurança da informação, os portais do TCU e da CD podem estar sujeitos a perda de informações publicadas, bem como a acesso não autorizado a informações restritas.
329. Entre as possíveis causas para os problemas identificados nos portais, destaca-se a ausência de procedimentos para garantir a qualidade das informações publicadas que considerem, além dos requisitos de acessibilidade e usabilidade, requisitos de qualidade da informação, a exemplo dos que foram avaliados nesta auditoria.
330. Com o objetivo de contribuir para a melhoria da qualidade das informações publicadas nos portais dos órgãos auditados, serão propostas deliberações que visam aperfeiçoar os processos internos relacionados com a publicação de informações em seu portal na internet, bem como a segurança das informações disponibilizadas nesses portais. Além disso, serão propostas deliberações que tem por objetivo contribuir para a resolução de alguns problemas específicos que foram relatados pelos usuários dos portais avaliados nesta fiscalização.
331. Como potenciais benefícios desta fiscalização, citam-se:
331.1. fomento do debate entre o Estado e a sociedade quanto à importância do tema da qualidade da informação disponibilizada nos portais públicos; e
331.2. aumento do potencial de utilização das informações publicadas pela APF e, também, maior possibilidade de exercício efetivo do controle social.
8. PROPOSTA DE ENCAMINHAMENTO
332.. Ante todo o exposto, submetem-se os autos à consideração superior, para posterior encaminhamento ao gabinete do Ministro-Relator Benjamin Zymler, propondo:
332.1. recomendar, com fundamento no art. 11 da Resolução TCU 315/2020, ao Tribunal de Contas da União, à Câmara dos Deputados e ao Ministério da Saúde que aperfeiçoem os processos internos relacionados com a publicação de informações em seu portal na internet, que incluam avaliação periódica da qualidade dessas informações, com vistas a garantir não somente o cumprimento de requisitos formais da legislação sobre transparência, mas também o atendimento a requisitos de qualidade da informação utilizados nesta fiscalização ou outros que considerar apropriado, para fins de cumprimento da legislação vigente, em especial da Lei 12.527/2011 e da Lei 13.460/2017;
332.2. recomendar, com fundamento no art. 11 da Resolução TCU 315/2020, ao Tribunal de Contas da União e à Câmara dos Deputados que avaliem os riscos de segurança das informações disponibilizadas em seu portal e, caso julguem necessário, implementem controles para mitigá-los, tomando como base os controles constantes no questionário aplicado durante a execução da auditoria e levando-se em consideração a criticidade e a importância de cada um deles para o respectivo órgão, em atenção às boas práticas para segurança da informação definidas na norma ABNT NBR/ISO 27002:2013 (Boas práticas para um Sistema de Gestão da Segurança da Informação) , combinadas com os controles críticos de segurança preconizados pelo Center for Internet Security (CIS, versão 7) ;
332.3. recomendar, com fundamento no art. 11 da Resolução TCU 315/2020, ao Tribunal de Contas da União que avalie as dificuldades relatadas pelos usuários do portal do órgão e adote medidas para saná-las, em especial as que foram apontadas neste relatório relativas: à ausência de padronização das informações divulgadas sobre a sua estrutura organizacional; à divulgação das pautas das sessões com pouco tempo de antecedência em relação à data da sessão; à dificuldade de se ter acesso à informações não restritas em processos do Tribunal; ao funcionamento da ferramenta de busca; e à ausência de informações sobre palestras remuneradas ministradas por autoridades e por servidores do órgão;
332.4. recomendar, com fundamento no art. 11 da Resolução TCU 315/2020, à Câmara dos Deputados que avalie as dificuldades relatadas pelos usuários do portal do órgão e adotem medidas para saná-las, em especial as que foram apontadas neste relatório relativas ao funcionamento da ferramenta de busca e à falta de publicação dos seguintes conjuntos de informações: identificação dos visitantes do órgão; relatórios produzidos por consultoria contratada por gabinetes; cadastro de assessores parlamentares comissionados; e movimentações funcionais dos parlamentares;
332.5. recomendar, com fundamento no art. 11 da Resolução TCU 315/2020, ao Ministério da Saúde que avalie as dificuldades relatadas pelos usuários do portal do órgão e adote medidas para saná-las, em especial as que foram apontadas neste relatório relativas à falta de atualização e de indicação de fontes e referências da página 'Saúde de A a Z'; e ao funcionamento da ferramenta de busca do portal;
332.6. encaminhar cópia do acórdão que vier a ser prolatado, a fim de subsidiar o atendimento das medidas alvitradas, destacando que o relatório e o voto que fundamentam as deliberações podem ser acessados por meio do endereço eletrônico www.tcu.gov.br/acordaos e que, caso tenham interesse, o Tribunal pode encaminhar-lhes cópia desses documentos sem custos:
332.6.1. ao Tribunal de Contas da União, à Câmara dos Deputados, ao Ministério da Saúde e ao Ministério da Cidadania, incluindo os dados brutos dos questionários aplicados aos usuários de cada um dos respectivos portais fiscalizados, de forma a subsidiar suas próprias avaliações;
332.6.2. à Controladoria-Geral da União, a fim de informá-la sobre as conclusões obtidas nesta fiscalização, uma vez que é responsável pelo incremento da transparência no Poder Executivo federal, nos termos do art. 1º, inciso I, do Anexo I do Decreto 9.681/2019;
332.6.3. à Secretaria de Comunicação Social da Secretaria de Governo da Presidência da República, tendo em vista que ela é responsável pela consolidação de portais governamentais do Poder Executivo Federal na internet, sob o domínio 'gov.br';
332.7. apor a chancela de sigilo às peças 36-38, referentes aos questionários de autoavaliação de segurança dos entes fiscalizados;
332.8. nos termos do art. 8º da Resolução TCU 315/2020, fazer constar, na ata da sessão em que estes autos forem apreciados, comunicação do relator ao colegiado no sentido de:
332.8.1. autorizar o monitoramento das recomendações propostas no presente relatório;
332.8.2. autorizar a ampla divulgação dos resultados desta fiscalização, como forma de induzir maior aderência aos normativos e às boas práticas relacionadas à qualidade da informação; e
332.9. arquivar os presentes autos."
2.	O diretor e o secretário da Sefti endossaram o posicionamento acima (peças 86 e 87) .
	É o relatório.

não há.

Não atuou

AUDITORIA OPERACIONAL. PORTAIS ELETRÔNICOS DE ÓRGÃOS DA ADMINISTRAÇÃO PÚBLICA FEDERAL. AVALIAÇÃO QUANTO AO ATENDIMENTO DOS REQUISITOS FORMAIS DA LEGISLAÇÃO E DOS REQUISITOS RELACIONADOS À QUALIDADE DAS INFORMAÇÕES PUBLICADAS. FALHAS IDENTIFICADAS. OPORTUNIDADE DE MELHORIAS. RECOMENDAÇÕES. ARQUIVAMENTO.

RELATÓRIO DE AUDITORIA (RA)

Trata-se de auditoria operacional realizada com o objetivo de avaliar portais eletrônicos de órgãos da Administração Pública Federal quanto ao atendimento dos requisitos formais da legislação, bem como dos requisitos relacionados à qualidade das informações publicadas.
2.	O trabalho avaliou, em especial, os portais eletrônicos do TCU, da Câmara dos Deputados e do Ministério da Saúde.
3.	Foram verificados aspectos como, por exemplo, clareza, fidedignidade, completude, relevância, formato aberto e atualidade, que servem para assegurar que a informação disponibilizada é útil para o cidadão e para a sociedade.
4.	Para avaliar a qualidade das informações divulgadas, a Sefti utilizou abordagem baseada na percepção do usuário, destacando que o valor da informação depende de quem usa o portal e do contexto em que é considerada. Diante disso, foram utilizadas duas técnicas testemunhais de coleta de dados para colher as percepções dos usuários: grupos focais e pesquisa com aplicação de questionário. Tal coleta se deu de abril a maio de 2021.
5.	Os grupos focais foram realizados com usuários especializados dos portais avaliados, para discutir sobre a qualidade das informações publicadas, sob a perspectiva da atuação profissional deles. Foram ouvidos, ainda, jornalistas e advogados sobre o portal do TCU; pesquisadores acadêmicos e jornalistas sobre o portal da Câmara dos Deputados; e representantes de entidades de controle social, pesquisadores acadêmicos, gestores estaduais e gestores municipais de saúde sobre o portal do Ministério da Saúde.
6.	Nesse contexto, foram selecionados doze estudos acadêmicos em que são propostos frameworks para avaliar a qualidade da informação. Adicionalmente, utilizou-se o guia de referência do Cobit 5, Enabling Information, que fornece uma maneira estruturada de pensar sobre os problemas de governança e de gerenciamento das informações em qualquer tipo de organização e que pode ser aplicado em todo o ciclo de vida da informação.
7.	Com base no guia de referência do Cobit e nos estudos acadêmicos selecionados, a equipe de auditoria elaborou framework próprio para a avaliação da qualidade das informações publicadas nos portais dos órgãos e entidades da Administração Pública Federal, contendo os seguintes atributos: clareza, facilidade de acesso, atualidade, completeza, correção, concisão, segurança, formato aberto, relevância e confiabilidade.
8.	Considerando que o objetivo deste trabalho foi a verificação da real utilidade das informações publicadas nos portais, a partir da percepção do usuário, verificou-se que o atributo segurança não seria eficazmente avaliado sob essa perspectiva, uma vez que seria difícil para o usuário perceber os mecanismos de proteção das informações disponibilizadas. Assim, a equipe de fiscalização entendeu que esse atributo seria mais bem avaliado com o uso de ferramentas automatizadas ou por meio de avaliação de segurança realizada na própria organização responsável pelo portal.
9.	Da mesma forma, entendeu-se que o atributo formato aberto, por envolver aspectos mais objetivos e técnicos, seria melhor avaliado pela própria equipe de auditoria e seguindo modelo de avaliação específico para este item.
10.	Nas pesquisas, uma para cada portal avaliado, os usuários informaram as páginas que mais acessavam, avaliaram objetivamente a informação disponibilizada quanto ao atendimento dos requisitos de qualidade da informação, bem como complementaram a avaliação por meio de texto livre. 
11.	Para analisar o resultado da pesquisa, calculou-se, para cada atributo, um índice de percepção de qualidade da informação por meio da média ponderada dos percentuais obtidos nas categorias de resposta indicadas na figura abaixo:
Figura 2 - Escala de avaliação dos requisitos
Fonte: Elaboração própria
12.	A qualidade da informação percebida pelos usuários de cada portal foi classificada, em cada atributo, segundo os índices descritos na tabela abaixo:
Tabela 1 - Critério de avaliação da qualidade da informação segundo a percepção dos usuários dos portais
	Índice calculado
	Qualidade da informação

	Até 0,50
	Inaceitável

	De 0,51 a 0,70
	Insatisfatória

	De 0,71 a 1,00
	Satisfatória

II - Antecedentes
13.	Este Tribunal realizou, em 2016, Fiscalização de Orientação Centralizada (FOC) com o objetivo de avaliar a transparência dos portais dos órgãos dos Poderes Legislativo, incluindo o TCU, e Judiciário, do Ministério Público da União (MPU) e das empresas estatais federais.
14.	A fiscalização resultou no Acórdão 1832/2018-TCU-Plenário, sob relatoria do Ministro Augusto Nardes, e incluiu determinação às organizações fiscalizadas para que adotassem providências necessárias para corrigir as desconformidades identificadas, de forma a publicar, em suas páginas na internet, as informações que deveriam ser obrigatoriamente divulgadas, conforme os normativos de transparência aplicáveis.
15.	Em 2018, foi realizada fiscalização na modalidade acompanhamento para a produção de Relatório Sistêmico sobre Transparência Pública (FiscTransparência) , destinado à consolidação e à divulgação dos resultados da atuação do Tribunal em relação ao tema da transparência pública, permitindo identificar os avanços obtidos e os desafios a superar nessa área. Entre os trabalhos consolidados no FiscTransparência, ressalta-se a FOC mencionada em parágrafo anterior.
16.	O FiscTransparência resultou no Acórdão 2512/2018-TCU-Plenário, sob relatoria do Ministro-substituto Augusto Sherman Cavalcanti, que, por meio do subitem 9.2.1, determinou à Segecex que avaliasse a conveniência e a oportunidade de utilizar, nas fiscalizações sobre transparência na Administração Pública Federal, métodos e critérios que permitissem verificar não somente o cumprimento de requisitos formais da legislação, mas a inteligibilidade, a compreensibilidade e a real utilidade da informação para os usuários, considerando os principais interessados nas informações das organizações públicas, em conformidade com o art. 3º da Lei 12.527/2011.
17.	Para atender o referido comando, foi realizada a presente fiscalização, denominada "Auditoria de Portais Eletrônicos", que foi autorizada por meio do Acórdão 2824/2020-TCU-Plenário, de minha relatoria.
18.	Cumpre registrar que, em 2019, foi realizado novo ciclo de avaliação da transparência dos portais dos órgãos fiscalizados em 2016, resultando no Acórdão 798/2020-TCU-Plenário, sob relatoria do Ministro Aroldo Cedraz.
III - Critérios
19.	O grande marco da promoção da transparência no Brasil foi a Lei 12.527/2011 (Lei de Acesso à Informação - LAI) , que determina, em seu art. 5º, que "é dever do Estado garantir o direito de acesso à informação, que será franqueada, mediante procedimentos objetivos e ágeis, de forma transparente, clara e em linguagem de fácil compreensão". A informação deverá, ainda, estar atualizada, protegida (disponível, autêntica e íntegra) , apresentada em diversos formatos eletrônicos e ser passível de acesso automatizado por sistemas externos em formatos abertos, conforme disposto nos arts. 6º, 7º e 8º da LAI. 
20.	Além da LAI, a equipe técnica baseou-se em outras normas em vigor acerca de boas práticas pertinentes ao assunto, quais sejam:
	a) Lei Complementar 101/2000 (Lei de Responsabilidade Fiscal - LRF) ; 
	b) Lei 13.460/2017 (direitos dos usuários dos serviços públicos da administração pública) ;
	c) Lei 14.116/2020 (diretrizes para a elaboração e a execução da Lei Orçamentária de 2021) ;
	d) Lei 14.129/2021 (princípios, regras e instrumentos para o Governo Digital e para o aumento da eficiência pública) ;
	e) Decreto 7.724/2012 (regulamenta a LAI no âmbito do Poder Executivo Federal) ;
	f) Decreto 8.777/2016 (institui a Política de Dados Abertos do Poder Executivo federal) ;
	g) Portaria Interministerial 140/2006 (disciplina a divulgação de dados e informações pelos órgãos e entidades da Administração Pública Federal, por meio da rede mundial de computadores) ;
	h) NBR/ISO 27002:2013 (boas práticas para um Sistema de Gestão da Segurança da Informação) ; 
	i) Modelo de informação do Cobit 5, presente no guia de referência Enabling Information e composto por quinze atributos de qualidade da informação; e
	j) CIS Controls, versão 7.1.
IV - Atributos de qualidade da informação
21.	Consoante ressaltou a Sefti, atributos de qualidade da informação são características da que podem ser utilizadas para análise e mensuração de sua qualidade, considerando tanto seus aspectos subjetivos quanto objetivos, isto é, características relacionadas à informação propriamente dita ou relacionadas ao seu uso e que podem ser em menor ou maior número, a depender do nível de generalização ou especialização utilizado ao se definir cada atributo. 
22.	Especificamente em relação aos portais eletrônicos, a LAI estabelece que deverão atender aos seguintes requisitos (art. 8º, § 3º) :
	a) conter ferramenta de pesquisa de conteúdo que permita o acesso à informação de forma objetiva, transparente, clara e em linguagem de fácil compreensão; 
	b) possibilitar a gravação de relatórios em diversos formatos eletrônicos, inclusive abertos e não proprietários, tais como planilhas e texto, de modo a facilitar a análise das informações; 
	c) possibilitar o acesso automatizado por sistemas externos em formatos abertos, estruturados e legíveis por máquina; 
	d) divulgar em detalhes os formatos utilizados para estruturação da informação; 
	e) garantir a autenticidade e a integridade das informações disponíveis para acesso;
	f) manter atualizadas as informações disponíveis para acesso;
	g) indicar local e instruções que permitam ao interessado comunicar-se, por via eletrônica ou telefônica, com o órgão ou entidade detentora do sítio; e
	h) adotar as medidas necessárias para garantir a acessibilidade de conteúdo para pessoas com deficiência.
23.	Por ser mecanismo indispensável para assegurar o controle social da Administração Pública, o aprimoramento da gestão e o fortalecimento da democracia, esta Corte de Contas vem dispensando atenção cada vez maior à transparência da gestão pública.
24.	De maneira geral, verificou-se que há importantes requisitos de qualidade da informação estabelecidos na legislação e em boas práticas que não são atendidos pelos portais do TCU, da Câmara dos Deputados e do Ministério da Saúde, o que pode comprometer a efetiva utilização, pelos usuários, das informações publicadas.
25.	Transcreve-se, a seguir, breve resumo dos achados listados pela equipe de auditoria em relação a cada um dos portais avaliados.
V - Portal do TCU
26.	Quanto ao portal do TCU, constatou-se que boa parte das informações publicadas são de difícil localização, não estão suficientemente atualizadas, não são divulgadas com todos os dados necessários para que se tornem úteis e não são publicadas de forma concisa.
27.	Do que ressai dos autos, 223 usuários responderam ao questionário, sendo que 186 deles são servidores do TCU, ou seja, apresentam um bom conhecimento do portal, o que qualifica ainda mais as respostas dadas e o resultado da avaliação.
28.	Os principais problemas identificados foram:
	a) as informações publicadas são de difícil localização;
	b) algumas informações de interesse coletivo ou geral não são divulgadas ou não são divulgadas com todos os dados necessários para que se tornem úteis para o usuário;
	c) as informações não são publicadas de forma concisa, dificultando o acesso do usuário;
	d) as informações publicadas não estão suficientemente atualizadas;
	e) os dados não são publicados em formato aberto; e
	f) devido à não implementação de determinados controles de segurança da informação, o portal pode estar sujeito à perda de informações publicadas, bem como a acesso não autorizado a informações restritas.
29.	Sobre a dificuldade de localização de informações no portal (acessibilidade) , a partir do questionário aplicado ao usuário amplo, e após o cálculo ponderado de todas as avaliações, obteve-se o índice 0,47 (vide tabela constante do parágrafo 12 deste voto) , o que indica qualidade inaceitável quanto a este requisito.
30.	Tanto os usuários comuns quanto aqueles especializados (jornalistas e advogados) manifestaram dificuldades em encontrar, visualizar e recuperar uma informação no portal, sendo que, muitas vezes, optam por utilizar sites de busca. Outra queixa recorrente foi a de que o site é bastante confuso e de difícil navegação.  
31.	Em relação ao requisito atinente à completeza (percepção do usuário de que todos os dados necessários e suficientes para que a informação seja útil estejam disponíveis) , o portal do TCU obteve o índice 0,65, o que indica, mais uma vez, qualidade insatisfatória.
32.	Como exemplo dos problemas apontados quanto a este atributo, cita-se o excesso de segmentação das informações, o que exige a realização de várias pesquisas paralelas para obter o resultado desejado. A falta de completeza nas informações do portal, aliás, foi um registro frequente entre os usuários.
33.	No acompanhamento processual, as queixas disseram respeito à ausência de publicação dos documentos intermediários de um processo, tais como os ofícios enviados pelo TCU e as respostas fornecidas.
34.	Já sobre a falta de concisão, o portal recebeu o índice 0,64, o que indica qualidade insatisfatória quanto a este requisito. Essa avaliação também foi corroborada pelas impressões textuais trazidas pelos usuários no campo livre do questionário.
35.	A reclamação mais frequente foi acerca do excesso de textos explicativos, que figuram como conteúdo principal da página, mas que deveriam ser apresentados somente quando o usuário assim desejasse. Já os advogados externaram dificuldades em obter dados relacionados aos normativos, por não haver um repositório centralizado e devido à grande quantidade de informações retornada pela pesquisa integrada.
36.	Outro requisito avaliado referiu-se à percepção do usuário de que a informação não é atualizada periodicamente. A nota auferida pelo portal do TCU em relação a esse atributo foi 0,62, o que indica qualidade insatisfatória.
37.	Segundo as avaliações feitas, há muitas páginas desatualizadas, com informações antigas e pouco relevantes, bem como com nomenclatura antiga de secretarias e unidades do Tribunal, o que confunde o público externo. Além disso, houve menção expressa à desatualização das portarias de delegação e subdelegação, das páginas por temas de controle e dos modelos de instrução, que não acompanham a atualização dos normativos expedidos pela Segecex.
38.	Os advogados, por sua vez, queixaram-se sobre a divulgação da pauta de julgamentos de processos, cujo prazo atual seria muito curto para que houvesse tempo hábil para a captação dos processos e para a devida interação junto aos gabinetes.
39.	No requisito formato aberto, que diz respeito à disponibilização de informações em formato estruturado e legível por máquina, bem como à exportação das informações em formatos editáveis, a pontuação obtida pelo portal do TCU foi de apenas 0,23, o que significa que a maioria das informações não pode ser exportada para os formatos recomendados.
40.	Por fim, a avaliação do requisito segurança indicou a falta ou a adoção parcial, pelo TCU, de vários controles relacionados à segurança da informação disponibilizada no portal do órgão (nota 0,59) .
41.	Assim, após o cálculo ponderado de todas as avaliações, e considerando a média do somatório de todos os requisitos avaliados, o portal do TCU obteve o índice 0,615. Essa pontuação indica que, de maneira geral, a página não atende a requisitos importantes estabelecidos pela legislação e pelas boas práticas relativas à qualidade da informação, de modo que se observa espaço para aprimoramento.
42.	Vale salientar, por outro lado, que os requisitos confiabilidade, correção e relevância obtiveram bons índices de avaliação.
VI - Portal da Câmara dos Deputados
43.	Em relação ao portal da Câmara dos Deputados, verificou-se que parcela das informações publicadas são de difícil localização, não são divulgadas com todos os dados necessários para que se tornem úteis e que há dificuldades de entendimento das informações sobre a atividade legislativa, a exemplo dos dados sobre a tramitação de propostas.
44.	Os principais problemas identificados foram:
	a) as informações publicadas são de difícil localização;
	b) algumas informações de interesse coletivo ou geral não são divulgadas ou não são divulgadas com todos os dados necessários para que se tornem úteis ao usuário;
	c) dificuldades de entendimento das informações sobre a atividade legislativa;
	d) grande parte das informações institucionais, a exemplo das informações das seções de transparência, estrutura organizacional e agenda, não é publicada em formato aberto; e
	e) devido à não implementação de determinados controles de segurança da informação, o portal pode estar sujeito à perda de informações publicadas, bem como ao acesso não autorizado a informações restritas.
45.	Sobre a acessibilidade, a nota recebida (0,59) foi tida como insatisfatória. Dentre as dificuldades de acesso comumente reportadas está a complexidade dos mecanismos de busca de propostas e projetos de lei em tramitação.
46.	Os requisitos atinentes à completeza e à clareza das informações disponibilizadas, igualmente, foram avaliados como insatisfatórios (índices 0,51 e 0,61, respectivamente) .
47.	Para a maioria dos usuários, faltam dados sobre as justificativas das proposições, os processos de votação e a atuação dos parlamentares. Ademais, foram observadas queixas sobre a linguagem empregada, a qual seria muito técnica e de difícil compreensão pelo cidadão.
48.	Outra dificuldade identificada foi a de que grande parte das informações institucionais, a exemplo das informações das seções de transparência, de estrutura organizacional e de agenda, não é publicada em formato aberto. Isso significa que, em relação à gravação das informações em diversos formatos eletrônicos, boa parte dos dados não pode ser exportada.
49.	Ademais, assim como em relação ao portal do TCU, verificou-se que, devido à não implementação de determinados controles de segurança, o portal da Câmara dos Deputados está sujeito à perda de informações, bem como ao acesso não autorizado a informações restritas.
50.	A partir do questionário aplicado aos usuários e após o cálculo ponderado de todas as avaliações, considerando a média do somatório de todos os requisitos avaliados, o portal da Câmara dos Deputados obteve o índice 0,62.  Essa nota indica que, em geral, a página do órgão não atende a requisitos importantes relativos à qualidade da informação, havendo condições para a adoção de melhorias.
VII - Portal do Ministério da Saúde
51.	No que diz respeito ao portal do Ministério da Saúde, do mesmo modo, observou-se que há um conjunto de informações publicadas que são de difícil localização, não estão suficientemente atualizadas, não são divulgadas com todos os dados necessários para que se tornem úteis, não são confiáveis e não são de fácil entendimento e interpretação.
52.	Os principais problemas identificados foram: 
	a) as informações publicadas são de difícil localização;
	b) algumas informações de interesse coletivo ou geral não são divulgadas ou não são divulgadas com todos os dados necessários para que se tornem úteis ao usuário;
	c) algumas informações publicadas não estão suficientemente atualizadas;
	d) algumas informações e dados não são confiáveis; 
	e) algumas informações publicadas não são de fácil entendimento e interpretação; e
	f) a maioria dados publicados não estão em formato aberto.
53.	A partir do questionário aplicado ao usuário amplo, o requisito da acessibilidade alcançou o índice 0,58, o que indica qualidade insatisfatória. Dentre as impressões trazidas pelos usuários que corroboram essa avaliação, podem ser citadas as seguintes: site poluído visualmente, com menus confusos; alguns programas de governo não têm suas informações disponibilizadas; erros frequentes; ausências de gráficos e formas mais interativas de divulgação da informação; ausência de dados sobre contratações emergenciais e sobre a covid. Os usuários especializados (pesquisadores, gestores municipais e estaduais e representantes de organizações do controle social) também relataram dificuldades de mesma natureza.
54.	Acerca da atualidade da informação, a nota alcançada foi 0,59, o que indica insatisfação quanto a este requisito. Além da defasagem dos dados, apontou-se como dificuldade a não consolidação das informações, a desatualização em relação aos planos de vacinação e a existência de informações incorretas.
55.	Outro problema frequentemente relatado referiu-se ao portal "Saúde de A a Z", o qual, segundo os usuários, disponibiliza dados "totalmente defasados". A importância dessa página sobressai por ser ela utilizada como referência pelos profissionais das secretarias de saúde, que reproduzem o seu conteúdo nos respectivos sites. 
56.	O atributo da completeza das informações foi, igualmente, avaliado como insatisfatório (nota 0,59) . As falhas mais comumente apontadas foram as faltas de: dados sobre imunização para pessoas com doenças graves; informação sobre a pandemia para profissionais de saúde; dados consolidados; e dados sobre indígenas; dentre outras. 
57.	O portal do Ministério da Saúde foi avaliado de forma insatisfatória também em relação ao atributo da confiabilidade (índice 0,69) . Os principais problemas reportados disseram respeito à existência de dados tendenciosos, à interferência política; à ausência de referenciamento das informações publicadas; à divergência de números em painéis relacionados; a registros duplicados; e às mudanças constantes na forma de divulgação.
58.	Já quanto ao atributo clareza (nota 0,67) , a insatisfação é motivada, em regra, pela existência de notas técnicas pouco intuitivas e de explicações complexas, como termos de difícil compreensão pelo público em geral.
59.	Sobre o requisito formato aberto, verificou-se que o Ministério da Saúde, em relação à gravação das informações em diversos formatos eletrônicos, obteve uma pontuação de 0,13, o que significa que a maioria das informações não podem ser exportadas para formatos recomendados.
60.	Assim, em síntese, a avaliação obtida pela página do ministério correspondeu à nota 0,61, o que significa que, de maneira geral, o portal não atende a importantes requisitos estabelecidos pela legislação e pelas boas práticas de qualidade da informação.
VIII - Comentários dos gestores
61.	As Normas de Auditoria do TCU (itens 144 a 148) e o art. 14 da Resolução TCU 315/2020 prescrevem que seja oportunizado aos destinatários das deliberações a apresentação de comentários sobre as propostas da equipe de auditoria, solicitando, em prazo compatível, informações quanto às consequências práticas da implementação das medidas aventadas e eventuais alternativas.
62.	Nesse sentido, em resumo, tanto os gestores do TCU, como os da Câmara dos Deputados e do Ministério da Saúde, mostraram-se cientes dos problemas apontados e abertos à adoção de recomendações que visem ao aprimoramento dos portais eletrônicos dos respectivos órgãos.
63.	Os posicionamentos foram, em regra, favoráveis à identificação de oportunidades de melhorias que poderiam, desde já, ser implementadas, sem prejuízo de que medidas mais robustas possam ser incluídas nos processos internos, de modo a aperfeiçoar a qualidade do conteúdo divulgado nos portais.
64.	Desse modo, partilho do entendimento da Sefti de que os gestores não discordaram dos problemas identificados pela equipe de auditoria, tampouco discordam das recomendações propostas.
IX - Considerações adicionais
65.	Classifico como adequado o tratamento dispensado pela equipe de fiscalização às irregularidades detectadas.
66.	A principal preocupação do presente trabalho foi a de que os órgãos fiscalizados aperfeiçoassem os processos internos relacionados à publicação de informações em seus portais eletrônicos e que incluíssem, em suas rotinas de trabalho, uma avaliação periódica da qualidade dessas informações. O objetivo almejado é garantir não somente o cumprimento dos requisitos formais da legislação sobre transparência, mas, também, o atendimento a requisitos de qualidade, nos termos previstos nos normativos vigentes, em especial na LAI e na Lei 13.460/2017, que dispõe sobre participação, proteção e defesa dos direitos do usuário dos serviços públicos da administração pública.
67. 	Como bem destacou a Sefti, um dos objetivos da Administração Pública, quando divulga suas informações, é fomentar a transparência, o controle e a participação social. Para tanto, é necessário fornecer dados efetivos que garantam à sociedade o pleno conhecimento das ações e realizações do governo e que transformem o cidadão em agente social e fiscalizador ativo.
68.	O fato de a Administração disponibilizar uma ampla quantidade de informações à sociedade não necessariamente significa que tais informações dispõem de qualidade suficiente para propiciar o controle e a participação dos cidadãos. As informações devem ser publicadas de forma que sejam úteis para a sociedade. Nesse intuito, alguns atributos essenciais devem ser respeitados, a saber: clareza, facilidade de acesso, atualidade, completeza, confiabilidade, concisão, relevância, segurança e formato aberto.  
69.	Desse modo, o relatório sob exame ofereceu um importante retrato das falhas existentes nos portais de três importantes órgãos da Administração Pública Federal e, por outro lado, propiciou a abertura de espaço para a busca de melhorias, de modo a tornar tais ferramentas mais eficientes e efetivamente úteis para seus usuários.
70.	Como potenciais benefícios desta fiscalização, podem ser citados o incentivo ao debate entre o Estado e a sociedade quanto à importância do tema da qualidade da informação disponibilizada nos portais públicos, bem como o aumento do potencial de utilização das informações publicadas pela Administração Pública federal, além da maior possibilidade de exercício efetivo do controle social.
71.	Por fim, agradeço e acolho integralmente a sugestão feita pelo ministro Bruno Dantas em sua declaração de voto, a qual serviu para aperfeiçoar a proposta de acórdão ora oferecida.  
72.	Tendo em vista a ausência de achados de alta complexidade ou que tenham resultado em dano ao erário, voto por que o Tribunal adote o acórdão que ora submeto à apreciação deste colegiado.
TCU, Sala das Sessões Ministro Luciano Brandão Alves de Souza, em tagDataSessao.
BENJAMIN ZYMLER
Relator